---
title: "Kümeleme Analizi"
subtitle: "Öğrenci Stres Verileri Üzerinde Hiyerarşik ve K-Means Kümeleme"
author: "Veri Analizi Raporu"
date: "`r Sys.Date()`"
output:
  html_document:
    toc: true
    toc_float: 
      collapsed: false
      smooth_scroll: true
    toc_depth: 3
    number_sections: true
    theme: flatly
    highlight: tango
    code_folding: show
    df_print: paged
    fig_width: 10
    fig_height: 6
---

<style>
body {
  font-family: 'Segoe UI', Tahoma, Geneva, Verdana, sans-serif;
  font-size: 14px;
  line-height: 1.6;
  background-color: #f8f9fa;
}

.title {
  color: #2c3e50;
  font-weight: bold;
  margin-bottom: 10px;
}

.subtitle {
  color: #34495e;
  font-size: 18px;
  margin-bottom: 20px;
}

h1 {
  color: #2980b9;
  border-bottom: 3px solid #3498db;
  padding-bottom: 10px;
  margin-top: 30px;
}

h2 {
  color: #16a085;
  border-bottom: 2px solid #1abc9c;
  padding-bottom: 5px;
  margin-top: 25px;
}

h3 {
  color: #8e44ad;
  margin-top: 20px;
}

.tocify {
  border: 1px solid #dee2e6;
  border-radius: 5px;
  background-color: white;
}

code {
  background-color: #f4f4f4;
  padding: 2px 4px;
  border-radius: 3px;
  font-size: 90%;
}

pre {
  background-color: #f8f9fa;
  border: 1px solid #dee2e6;
  border-radius: 5px;
  padding: 15px;
}

.main-container {
  max-width: 1200px;
  margin-left: auto;
  margin-right: auto;
  background-color: white;
  padding: 30px;
  box-shadow: 0 0 10px rgba(0,0,0,0.1);
  border-radius: 10px;
}

.info-box {
  background-color: #e8f4f8;
  border-left: 5px solid #3498db;
  padding: 15px;
  margin: 20px 0;
  border-radius: 5px;
}

.warning-box {
  background-color: #fff3cd;
  border-left: 5px solid #ffc107;
  padding: 15px;
  margin: 20px 0;
  border-radius: 5px;
}

.success-box {
  background-color: #d4edda;
  border-left: 5px solid #28a745;
  padding: 15px;
  margin: 20px 0;
  border-radius: 5px;
}

table {
  margin: 20px 0;
  width: 100%;
}

.dataTables_wrapper {
  padding: 20px;
}
</style>

```{r setup, include=FALSE}
knitr::opts_chunk$set(
  echo = TRUE,
  warning = FALSE,
  message = FALSE,
  fig.align = 'center',
  fig.width = 10,
  fig.height = 6,
  cache = FALSE,
  comment = NA
)
```

<div class="info-box">
**📊 Analiz Özeti:** Bu rapor, öğrenci stres verileri üzerinde kümeleme analizi yapmaktadır. Hiyerarşik kümeleme ve K-Means yöntemleri kullanılarak öğrenciler benzer özelliklerine göre gruplara ayrılmıştır.

**📌 Kullanılan Değişkenler:** Yaş, Nabız, Kan Basıncı (Sistolik/Diyastolik), Stres Seviyesi (Biosensor/Bildirim), Ders Saatleri, Proje Saatleri
</div>

---

# Gerekli Kütüphaneler

```{r kutuphane}
# Veri işleme ve görselleştirme
library(readxl)          # Excel dosyalarını okumak için
library(dplyr)           # Veri manipülasyonu için
library(ggplot2)         # Gelişmiş görselleştirme
library(plotly)          # İnteraktif grafikler

# Kümeleme analizi
library(cluster)         # Kümeleme fonksiyonları
library(factoextra)      # Kümeleme görselleştirme
library(dendextend)      # Dendrogram düzenleme

# İstatistiksel testler
library(rstatix)         # ANOVA ve diğer testler

# Diğer
library(circlize)        # Polar dendrogram
library(knitr)           # Tablo oluşturma
library(kableExtra)      # Gelişmiş tablolar
library(DT)              # İnteraktif tablolar
```

---

# Veri Setinin Yüklenmesi

```{r veri-yukleme}
# Excel dosyasını okuma
data <- read_excel("C:/Users/User/Desktop/cda_data_verianalizi/Kümeleme/duzenli_data_300gozlem.xlsx")

# Veri setinin ilk satırları
head(data) %>%
  kable(caption = "Veri Setinin İlk 6 Satırı") %>%
  kable_styling(bootstrap_options = c("striped", "hover", "condensed", "responsive"),
                full_width = FALSE,
                font_size = 12) %>%
  scroll_box(width = "100%")
```

## Veri Seti Hakkında Genel Bilgiler

```{r veri-bilgi}
# Veri yapısı
cat("📊 Veri Seti Boyutu:", nrow(data), "gözlem,", ncol(data), "değişken\n\n")

# Özet istatistikler
summary(data) %>%
  kable(caption = "Özet İstatistikler") %>%
  kable_styling(bootstrap_options = c("striped", "hover"),
                full_width = FALSE) %>%
  scroll_box(width = "100%", height = "400px")
```

---

# Kümeleme İçin Veri Hazırlığı

<div class="warning-box">
**⚠️ Önemli:** Kümeleme analizinde sadece seçilmiş nicel değişkenler kullanılacaktır.
</div>

```{r veri-hazirligi}
# Kullanılacak değişkenler
analiz_degiskenleri <- c("Yas", "Nabiz", "Kan_Basinci_Sistolik", 
                         "Kan_Basinci_Diyastolik", "Stress_Seviyesi_Biosensor",
                         "Stress_Seviyesi_Bildirim", "Ders_Saatleri", 
                         "Proje_Saatleri")

# Kümeleme için veri seçimi
kumeleme_data <- data[, analiz_degiskenleri]

# Eksik gözlem kontrolü
eksik_gozlem <- sum(is.na(kumeleme_data))
cat("Eksik Gözlem Sayısı:", eksik_gozlem, "\n")

# Eksik gözlemlerin temizlenmesi (varsa)
kumeleme_data <- na.omit(kumeleme_data)

cat("✅ Temiz Veri Seti:", nrow(kumeleme_data), "gözlem\n")
```

## Korelasyon Analizi

```{r korelasyon}
# Korelasyon matrisi
cor_matrix <- cor(kumeleme_data)

# Korelasyon tablosu
cor_matrix %>%
  kable(caption = "Değişkenler Arası Korelasyon Matrisi", digits = 3) %>%
  kable_styling(bootstrap_options = c("striped", "hover"),
                full_width = FALSE) %>%
  scroll_box(width = "100%")
```

```{r korelasyon-gorsel, fig.height=8, fig.width=10}
# Korelasyon ısı haritası
library(reshape2)
melted_cor <- melt(cor_matrix)

ggplot(data = melted_cor, aes(x = Var1, y = Var2, fill = value)) +
  geom_tile(color = "white") +
  geom_text(aes(label = round(value, 2)), color = "black", size = 3) +
  scale_fill_gradient2(low = "#3498db", high = "#e74c3c", mid = "white", 
                       midpoint = 0, limit = c(-1, 1), space = "Lab",
                       name = "Korelasyon") +
  theme_minimal() +
  theme(axis.text.x = element_text(angle = 45, hjust = 1, vjust = 1, size = 10),
        axis.text.y = element_text(size = 10),
        plot.title = element_text(hjust = 0.5, face = "bold", size = 14)) +
  labs(title = "Değişkenler Arası Korelasyon Isı Haritası",
       x = "", y = "") +
  coord_fixed()
```

---

# Hiyerarşik Kümeleme Analizi

## Uzaklık Matrisi ve İlk Dendrogram

```{r hiyerarsik-1}
# Euclidean uzaklık matrisi
d <- dist(kumeleme_data, method = "euclidean")

# Hiyerarşik kümeleme (Ward yöntemi)
fit <- hclust(d, method = "ward.D")

# İlk dendrogram
dend <- as.dendrogram(fit)
```

```{r dendro-1, fig.height=8, fig.width=12}
par(mar = c(5, 4, 4, 2))
plot(dend, main = "Dendrogram - Tüm Gözlemler (Ward Yöntemi)",
     xlab = "Gözlemler", ylab = "Uzaklık",
     cex.main = 1.5, cex.lab = 1.2)
```

## Renkli Dendrogram (3 Küme)

```{r dendro-2, fig.height=8, fig.width=12}
par(mar = c(5, 4, 4, 2))
plot(color_branches(dend, k = 3), 
     main = "Dendrogram - 3 Kümeye Göre Renklendirilmiş",
     cex.main = 1.5)
```

## Aykırı Gözlem Kontrolü

<div class="info-box">
**💡 Not:** Dendrogram incelenerek aykırı gözlemler tespit edilebilir. Gerekirse bu gözlemler analiz dışı bırakılabilir.
</div>

```{r aykiri-kontrol}
# Şimdilik aykırı gözlem çıkarmadan devam ediyoruz
# Eğer aykırı gözlem varsa, şu şekilde çıkarılabilir:
# aykiri_gozlem <- c(25, 150)  # Örnek satır numaraları
# kumeleme_data2 <- kumeleme_data[-aykiri_gozlem, ]
# data2 <- data[-aykiri_gozlem, ]

kumeleme_data2 <- kumeleme_data
data2 <- data

cat("✓ Analiz için kullanılan gözlem sayısı:", nrow(kumeleme_data2), "\n")
```

## Gelişmiş Dendrogram Görselleştirmeleri

```{r dendro-gelismis}
# Yeni uzaklık matrisi
d2 <- dist(kumeleme_data2, method = "euclidean")
fit2 <- hclust(d2, method = "ward.D")
dend2 <- as.dendrogram(fit2)

# Etiketleme
labels(dend2) <- paste("Ogr_", data2$Ogrenci_ID[order.dendrogram(dend2)], sep = "")
```

```{r dendro-duzenlenmis, fig.height=10, fig.width=14}
# Düzenlenmiş dendrogram
geneldend <- dend2 %>%
  set("branches_lwd", 2) %>%
  set("branches_k_color", k = 3) %>%
  set("labels_cex", 0.6) %>%
  set("labels_colors", k = 3)

par(mar = c(8, 4, 3, 2))
plot(geneldend, main = "Düzenlenmiş Dendrogram - 3 Küme",
     cex.main = 1.5)
```

```{r dendro-factoextra, fig.height=8, fig.width=12}
# factoextra ile dendrogram
res.hc <- hclust(d2, method = "ward.D2")
fviz_dend(res.hc, cex = 0.4, k = 3, palette = "jco",
          main = "Hiyerarşik Kümeleme Dendrogramı (factoextra)",
          xlab = "Gözlemler", ylab = "Yükseklik",
          ggtheme = theme_minimal()) +
  theme(plot.title = element_text(hjust = 0.5, size = 16, face = "bold"))
```

## Polar Dendrogram

```{r dendro-polar, fig.height=10, fig.width=10}
# Polar eksende dendrogram
par(mar = c(1, 1, 3, 1))
geneldend %>%
  set("labels_cex", 0.5) %>%
  set("labels_colors", k = 3) %>%
  circlize_dendrogram(dend_track_height = 0.7)
title("Polar Dendrogram", line = -1, cex.main = 1.5)
```

---

# K-Means Kümeleme Analizi

## Optimal Küme Sayısının Belirlenmesi

### Elbow (Dirsek) Yöntemi

```{r elbow, fig.height=6, fig.width=9}
fviz_nbclust(kumeleme_data2, kmeans, method = "wss", k.max = 10) +
  geom_vline(xintercept = 3, linetype = 2, color = "red") +
  labs(title = "Optimal Küme Sayısı - Elbow Yöntemi",
       subtitle = "Kırmızı çizgi önerilen küme sayısını göstermektedir") +
  theme_minimal() +
  theme(plot.title = element_text(hjust = 0.5, size = 14, face = "bold"),
        plot.subtitle = element_text(hjust = 0.5, size = 11))
```

### Silhouette Yöntemi

```{r silhouette, fig.height=6, fig.width=9}
fviz_nbclust(kumeleme_data2, kmeans, method = "silhouette", k.max = 10) +
  labs(title = "Optimal Küme Sayısı - Silhouette Yöntemi",
       subtitle = "En yüksek değer optimal küme sayısını gösterir") +
  theme_minimal() +
  theme(plot.title = element_text(hjust = 0.5, size = 14, face = "bold"),
        plot.subtitle = element_text(hjust = 0.5, size = 11))
```

<div class="success-box">
**✅ Sonuç:** Her iki yönteme göre de **3 küme** optimal görünmektedir.
</div>

## K-Means Kümeleme (k=3)

```{r kmeans}
# K-means kümeleme
set.seed(95739487)
km.res <- kmeans(kumeleme_data2, centers = 3, iter.max = 100, 
                 nstart = 25, algorithm = "Lloyd")

# Küme büyüklükleri
cat("📊 Her Kümedeki Gözlem Sayısı:\n")
print(table(km.res$cluster))
cat("\n")

# Küme merkezleri
cat("🎯 Küme Merkezleri (Final Cluster Centers):\n\n")
t(km.res$centers) %>%
  kable(caption = "Küme Merkezleri", digits = 2) %>%
  kable_styling(bootstrap_options = c("striped", "hover", "condensed"),
                full_width = FALSE) %>%
  column_spec(1, bold = TRUE, background = "#f8f9fa")
```

## Kümeleme Sonuçlarının Görselleştirilmesi

### 2 Boyutlu Gösterim (PCA)

```{r kmeans-gorsel-1, fig.height=8, fig.width=11}
# clusplot ile görselleştirme
clusplot(kumeleme_data2, km.res$cluster, 
         main = 'K-Means Kümeleme - 2 Boyutlu Gösterim (İlk İki Temel Bileşen)',
         color = TRUE, 
         shade = TRUE,
         labels = 2, 
         lines = 0,
         cex = 1.2,
         col.clus = c("#e74c3c", "#3498db", "#2ecc71"),
         col.p = c("#e74c3c", "#3498db", "#2ecc71"))
```

### İnteraktif Görselleştirme

```{r kmeans-gorsel-2, fig.height=8, fig.width=11}
# factoextra ile gelişmiş görselleştirme
fviz_cluster(km.res, data = kumeleme_data2, 
             palette = c("#e74c3c", "#3498db", "#2ecc71"),
             geom = "point",
             ellipse.type = "convex",
             ggtheme = theme_minimal(),
             main = "K-Means Kümeleme Sonuçları") +
  theme(plot.title = element_text(hjust = 0.5, size = 16, face = "bold"),
        legend.position = "right",
        legend.title = element_text(size = 12, face = "bold"),
        legend.text = element_text(size = 10)) +
  scale_color_manual(values = c("#e74c3c", "#3498db", "#2ecc71"),
                     name = "Küme",
                     labels = c("Küme 1", "Küme 2", "Küme 3")) +
  scale_fill_manual(values = c("#e74c3c", "#3498db", "#2ecc71"),
                    name = "Küme",
                    labels = c("Küme 1", "Küme 2", "Küme 3"))
```

## Küme Üyeliklerinin Veriye Eklenmesi

```{r kume-uyelik}
# Küme üyeliklerini veriye ekleme
data2$cluster <- as.factor(km.res$cluster)
kumeleme_data2$cluster <- as.factor(km.res$cluster)

cat("✅ Küme üyelikleri veriye başarıyla eklendi!\n")
```

---

# İstatistiksel Analiz (ANOVA)

<div class="info-box">
**📈 Amaç:** Her değişken için kümeler arasında anlamlı fark olup olmadığını test etmek.
**H₀:** Kümeler arasında anlamlı fark yoktur.
**H₁:** En az iki küme arasında anlamlı fark vardır.
</div>

```{r anova-hesapla}
# ANOVA testleri
anova_sonuclari <- data.frame(
  Degisken = character(),
  F_Degeri = numeric(),
  p_Degeri = numeric(),
  Anlamlilik = character(),
  stringsAsFactors = FALSE
)

degiskenler <- c("Yas", "Nabiz", "Kan_Basinci_Sistolik", "Kan_Basinci_Diyastolik",
                 "Stress_Seviyesi_Biosensor", "Stress_Seviyesi_Bildirim",
                 "Ders_Saatleri", "Proje_Saatleri")

for (deg in degiskenler) {
  formula_str <- paste(deg, "~ cluster")
  aov_result <- aov(as.formula(formula_str), data = data2)
  summary_aov <- summary(aov_result)
  
  f_value <- summary_aov[[1]]["cluster", "F value"]
  p_value <- summary_aov[[1]]["cluster", "Pr(>F)"]
  
  anlamli <- ifelse(p_value < 0.001, "***",
                    ifelse(p_value < 0.01, "**",
                           ifelse(p_value < 0.05, "*", "NS")))
  
  anova_sonuclari <- rbind(anova_sonuclari, 
                           data.frame(Degisken = deg,
                                      F_Degeri = f_value,
                                      p_Degeri = p_value,
                                      Anlamlilik = anlamli))
}
```

## ANOVA Sonuçları Tablosu

```{r anova-tablo}
anova_sonuclari %>%
  mutate(p_Degeri = format(p_Degeri, scientific = TRUE, digits = 3)) %>%
  kable(caption = "ANOVA Test Sonuçları (*** p<0.001, ** p<0.01, * p<0.05, NS: Anlamlı değil)",
        col.names = c("Değişken", "F Değeri", "p Değeri", "Anlamlılık"),
        digits = 3) %>%
  kable_styling(bootstrap_options = c("striped", "hover", "condensed", "responsive"),
                full_width = FALSE) %>%
  column_spec(4, bold = TRUE, 
              color = ifelse(anova_sonuclari$p_Degeri < 0.05, "green", "red"))
```

## ANOVA Sonuçlarının Görselleştirilmesi

```{r anova-gorsel, fig.height=7, fig.width=10}
anova_sonuclari$log_p <- -log10(anova_sonuclari$p_Degeri)

ggplot(anova_sonuclari, aes(x = reorder(Degisken, F_Degeri), y = F_Degeri, fill = p_Degeri < 0.05)) +
  geom_bar(stat = "identity", alpha = 0.8) +
  geom_hline(yintercept = 3.0, linetype = "dashed", color = "red", size = 1) +
  scale_fill_manual(values = c("FALSE" = "#e74c3c", "TRUE" = "#2ecc71"),
                    labels = c("Anlamlı Değil (p≥0.05)", "Anlamlı (p<0.05)"),
                    name = "") +
  coord_flip() +
  theme_minimal() +
  labs(title = "ANOVA F Değerleri - Değişkenlere Göre",
       subtitle = "Kırmızı çizgi yaklaşık anlamlılık eşiğini gösterir",
       x = "Değişkenler",
       y = "F Değeri") +
  theme(plot.title = element_text(hjust = 0.5, size = 14, face = "bold"),
        plot.subtitle = element_text(hjust = 0.5, size = 11),
        legend.position = "bottom",
        axis.text = element_text(size = 10))
```

---

# Küme Karakteristikleri

## Küme İstatistikleri

```{r kume-stats}
# Her küme için ortalama değerler
cluster_means <- aggregate(. ~ cluster, 
                          data = data2[, c(analiz_degiskenleri, "cluster")], 
                          FUN = mean)

cluster_means %>%
  kable(caption = "Kümelere Göre Ortalama Değerler", digits = 2) %>%
  kable_styling(bootstrap_options = c("striped", "hover", "condensed"),
                full_width = FALSE) %>%
  column_spec(1, bold = TRUE, background = "#f8f9fa") %>%
  scroll_box(width = "100%")
```

```{r kume-sd}
# Her küme için standart sapmalar
cluster_sd <- aggregate(. ~ cluster, 
                       data = data2[, c(analiz_degiskenleri, "cluster")], 
                       FUN = sd)

cluster_sd %>%
  kable(caption = "Kümelere Göre Standart Sapmalar", digits = 2) %>%
  kable_styling(bootstrap_options = c("striped", "hover", "condensed"),
                full_width = FALSE) %>%
  column_spec(1, bold = TRUE, background = "#f8f9fa") %>%
  scroll_box(width = "100%")
```

## İnteraktif Küme İstatistikleri

```{r interaktif-tablo}
data2 %>%
  group_by(cluster) %>%
  summarise(
    N = n(),
    Ort_Yas = mean(Yas),
    Ort_Nabiz = mean(Nabiz),
    Ort_Sistolik = mean(Kan_Basinci_Sistolik),
    Ort_Diyastolik = mean(Kan_Basinci_Diyastolik),
    Ort_Stress_Bio = mean(Stress_Seviyesi_Biosensor),
    Ort_Stress_Bil = mean(Stress_Seviyesi_Bildirim),
    Ort_Ders = mean(Ders_Saatleri),
    Ort_Proje = mean(Proje_Saatleri)
  ) %>%
  datatable(caption = "Küme Özet İstatistikleri (İnteraktif Tablo)",
            options = list(pageLength = 10, scrollX = TRUE),
            rownames = FALSE) %>%
  formatRound(columns = 2:10, digits = 2)
```

---

# Boxplot Görselleştirmeleri

## Ana Değişkenler İçin Boxplot'lar

```{r boxplot-1, fig.height=10, fig.width=12}
par(mfrow = c(2, 2), mar = c(4, 4, 3, 2))

# Yaş
boxplot(Yas ~ cluster, data = data2, 
        main = "Yaş - Kümelere Göre",
        xlab = "Küme", ylab = "Yaş",
        col = c("#e74c3c", "#3498db", "#2ecc71"),
        border = "black", notch = TRUE)

# Nabız
boxplot(Nabiz ~ cluster, data = data2, 
        main = "Nabız - Kümelere Göre",
        xlab = "Küme", ylab = "Nabız (atım/dk)",
        col = c("#e74c3c", "#3498db", "#2ecc71"),
        border = "black", notch = TRUE)

# Stres Seviyesi (Biosensor)
boxplot(Stress_Seviyesi_Biosensor ~ cluster, data = data2, 
        main = "Stres Seviyesi (Biosensor) - Kümelere Göre",
        xlab = "Küme", ylab = "Stres Seviyesi",
        col = c("#e74c3c", "#3498db", "#2ecc71"),
        border = "black", notch = TRUE)

# Ders Saatleri
boxplot(Ders_Saatleri ~ cluster, data = data2, 
        main = "Ders Saatleri - Kümelere Göre",
        xlab = "Küme", ylab = "Ders Saatleri",
        col = c("#e74c3c", "#3498db", "#2ecc71"),
        border = "black", notch = TRUE)

par(mfrow = c(1, 1))
```

## Kan Basıncı Değişkenleri

```{r boxplot-2, fig.height=6, fig.width=12}
par(mfrow = c(1, 2), mar = c(4, 4, 3, 2))

# Sistolik
boxplot(Kan_Basinci_Sistolik ~ cluster, data = data2, 
        main = "Kan Basıncı (Sistolik) - Kümelere Göre",
        xlab = "Küme", ylab = "Sistolik (mmHg)",
        col = c("#e74c3c", "#3498db", "#2ecc71"),
        border = "black", notch = TRUE)

# Diyastolik
boxplot(Kan_Basinci_Diyastolik ~ cluster, data = data2, 
        main = "Kan Basıncı (Diyastolik) - Kümelere Göre",
        xlab = "Küme", ylab = "Diyastolik (mmHg)",
        col = c("#e74c3c", "#3498db", "#2ecc71"),
        border = "black", notch = TRUE)

par(mfrow = c(1, 1))
```

## Çalışma Saatleri

```{r boxplot-3, fig.height=6, fig.width=12}
par(mfrow = c(1, 2), mar = c(4, 4, 3, 2))

# Ders Saatleri
boxplot(Ders_Saatleri ~ cluster, data = data2, 
        main = "Ders Saatleri - Kümelere Göre",
        xlab = "Küme", ylab = "Saat",
        col = c("#e74c3c", "#3498db", "#2ecc71"),
        border = "black", notch = TRUE)

# Proje Saatleri
boxplot(Proje_Saatleri ~ cluster, data = data2, 
        main = "Proje Saatleri - Kümelere Göre",
        xlab = "Küme", ylab = "Saat",
        col = c("#e74c3c", "#3498db", "#2ecc71"),
        border = "black", notch = TRUE)

par(mfrow = c(1, 1))
```

## ggplot2 ile Gelişmiş Boxplot'lar

```{r ggplot-boxplot, fig.height=10, fig.width=14}
library(tidyr)
library(gridExtra)

# Veriyi uzun formata çevirme
data_long <- data2 %>%
  select(cluster, all_of(analiz_degiskenleri)) %>%
  pivot_longer(cols = -cluster, names_to = "Degisken", values_to = "Deger")

# Boxplot
p <- ggplot(data_long, aes(x = cluster, y = Deger, fill = cluster)) +
  geom_boxplot(alpha = 0.7, outlier.colour = "red", outlier.shape = 1) +
  facet_wrap(~ Degisken, scales = "free_y", ncol = 4) +
  scale_fill_manual(values = c("#e74c3c", "#3498db", "#2ecc71")) +
  theme_minimal() +
  labs(title = "Tüm Değişkenler için Küme Karşılaştırmaları",
       x = "Küme",
       y = "Değer") +
  theme(plot.title = element_text(hjust = 0.5, size = 16, face = "bold"),
        strip.text = element_text(size = 10, face = "bold"),
        legend.position = "bottom",
        axis.text.x = element_text(size = 9),
        panel.grid.minor = element_blank())

print(p)
```

---

# Küme Profilleri (Radar Grafikleri)

```{r radar-hazirlik, message=FALSE, warning=FALSE}
library(fmsb)

# Verileri normalize etme (0-100 arası)
normalize <- function(x) {
  return(100 * (x - min(x)) / (max(x) - min(x)))
}

# Küme ortalamalarını normalize et
cluster_means_norm <- cluster_means
for (col in analiz_degiskenleri) {
  cluster_means_norm[[col]] <- normalize(cluster_means[[col]])
}
```

```{r radar-plot, fig.height=10, fig.width=14}
par(mfrow = c(1, 3), mar = c(1, 1, 3, 1))

# Her küme için radar grafiği
colors <- c("#e74c3c", "#3498db", "#2ecc71")

for (i in 1:3) {
  # Radar grafiği için veri hazırlama
  radar_data <- rbind(
    rep(100, 8),  # Max değerler
    rep(0, 8),    # Min değerler
    cluster_means_norm[cluster_means_norm$cluster == i, analiz_degiskenleri]
  )
  
  # Kısa değişken isimleri
  colnames(radar_data) <- c("Yaş", "Nabız", "Sistolik", "Diyastolik", 
                            "Stres_Bio", "Stres_Bil", "Ders", "Proje")
  
  radarchart(radar_data,
             axistype = 1,
             pcol = colors[i],
             pfcol = scales::alpha(colors[i], 0.3),
             plwd = 3,
             cglcol = "grey",
             cglty = 1,
             axislabcol = "grey20",
             caxislabels = seq(0, 100, 25),
             cglwd = 0.8,
             vlcex = 0.9,
             title = paste("Küme", i, "Profili"))
}

par(mfrow = c(1, 1))
```

---

# Sonuçların Kaydedilmesi

```{r kayit}
# Küme üyeliklerini içeren veriyi kaydetme
write.csv(data2, "kumeleme_sonuclari.csv", row.names = FALSE)
cat("✅ Kümeleme sonuçları 'kumeleme_sonuclari.csv' dosyasına kaydedildi.\n\n")

# Küme istatistiklerini kaydetme
write.csv(cluster_means, "kume_ortalamalar.csv", row.names = FALSE)
cat("✅ Küme ortalamaları 'kume_ortalamalar.csv' dosyasına kaydedildi.\n\n")

# ANOVA sonuçlarını kaydetme
write.csv(anova_sonuclari, "anova_sonuclari.csv", row.names = FALSE)
cat("✅ ANOVA sonuçları 'anova_sonuclari.csv' dosyasına kaydedildi.\n")
```

---

# Özet ve Yorumlar

<div class="success-box">
## 📊 Analiz Özeti

### Kümeleme Yöntemleri
- **Hiyerarşik Kümeleme:** Ward yöntemi kullanılarak dendrogram oluşturuldu
- **K-Means Kümeleme:** Optimal küme sayısı (k=3) belirlenerek analiz yapıldı

### Küme Sayısı
- Elbow ve Silhouette yöntemleri **3 küme** önermektedir

### ANOVA Sonuçları
Aşağıdaki değişkenler kümeler arasında anlamlı fark göstermiştir (p<0.05):

```{r ozet-anova}
anlamli_degiskenler <- anova_sonuclari %>%
  filter(p_Degeri < 0.05) %>%
  arrange(p_Degeri)

if (nrow(anlamli_degiskenler) > 0) {
  anlamli_degiskenler %>%
    mutate(p_Degeri = format(p_Degeri, scientific = TRUE, digits = 3)) %>%
    kable(caption = "Kümeler Arası Anlamlı Fark Gösteren Değişkenler") %>%
    kable_styling(bootstrap_options = c("striped", "hover"),
                  full_width = FALSE)
} else {
  cat("Hiçbir değişken kümeler arasında anlamlı fark göstermemiştir.\n")
}
```

### Küme Büyüklükleri

```{r ozet-buyukluk}
table(data2$cluster) %>%
  as.data.frame() %>%
  setNames(c("Küme", "Gözlem Sayısı")) %>%
  mutate(Yuzde = paste0(round(100 * `Gözlem Sayısı` / sum(`Gözlem Sayısı`), 1), "%")) %>%
  kable(caption = "Kümelerdeki Gözlem Dağılımı") %>%
  kable_styling(bootstrap_options = c("striped", "hover"),
                full_width = FALSE)
```

</div>

<div class="info-box">
## 💡 Yorumlar ve Öneriler

1. **Küme Karakterizasyonu:** Her kümenin ortalama değerlerine bakarak kümelere anlamlı isimler verilebilir (örn: "Yüksek Stres Grubu", "Dengeli Grup", vb.)

2. **Değişken Önemi:** ANOVA sonuçları, hangi değişkenlerin kümeleri en iyi ayırt ettiğini göstermektedir

3. **Aykırı Değerler:** Boxplot'larda görülen aykırı değerler detaylı incelenmelidir

4. **Validasyon:** Farklı seed değerleri ve başlangıç noktaları ile sonuçların tutarlılığı kontrol edilebilir

5. **İleri Analiz:** Kümelere göre ek analizler (lojistik regresyon, karar ağaçları) yapılabilir
</div>

---

<div style="background-color: #34495e; color: white; padding: 20px; text-align: center; border-radius: 10px; margin-top: 40px;">
**📅 Rapor Tarihi:** `r Sys.Date()`  
**👤 Analiz:** Kümeleme Analizi - Öğrenci Stres Verileri  
**📊 Gözlem Sayısı:** `r nrow(data2)`  
**🔬 Küme Sayısı:** 3  
**✨ Durum:** Analiz Tamamlandı
</div>
