---
title: "Manova"
author: "İbrahim Emin İpek"
date: "2025-12-12"
output:
  html_document: default
  word_document: default
---
```{r}
library(readxl)
data <- read_excel("C:/Users/User/Desktop/cda_data_verianalizi/Manova/duzenli_data.xlsx")
View(data)
```

## Manova analizi için sağlanması gereken koşullar
# Normallik testi

```{r}
# Test edilecek bağımlı değişkenler
dependent_vars <- c("Nabiz", "Kan_Basinci_Sistolik", "Kan_Basinci_Diyastolik", "Ders_Saatleri", "Proje_Saatleri")

# Her değişken için Shapiro-Wilk testi
for (var in dependent_vars) {
  cat("Shapiro-Wilk Test for", var, ":\n")
  test_result <- shapiro.test(data[[var]])
  print(test_result)
  cat("\n")
}

```
```{r}
# Çok değişkenli normallik testi
library(MVN)

# Bağımlı değişkenler
dependent_vars <- c("Nabiz", "Kan_Basinci_Sistolik", "Kan_Basinci_Diyastolik", 
                    "Ders_Saatleri", "Proje_Saatleri")

# MVN testi - YENİ VERSİYON (parametresiz)
mvn_result <- mvn(data = data[, dependent_vars])

# Sonuçları yazdırma
print("Çok Değişkenli Normallik Test Sonuçları:")
print(mvn_result)

# Özet istatistikler
summary(mvn_result)

```

# Kovaryans matrisinin homojenliği
```{r}
# Gerekli bağımsız değişkenin adını tanımlayın
independent_var <- "Uyku_Kalitesi" 

# Bağımlı değişkenleri listeleyin
dependent_vars <- c("Nabiz", "Kan_Basinci_Sistolik", "Kan_Basinci_Diyastolik", 
                    "Ders_Saatleri", "Proje_Saatleri")

# Levene's Test kodu 
if (!requireNamespace("car", quietly = TRUE)) install.packages("car")
if (!requireNamespace("dplyr", quietly = TRUE)) install.packages("dplyr")

library(car)
library(dplyr)

# Bağımsız değişkeni faktör olarak ayarlama
data[[independent_var]] <- as.factor(data[[independent_var]])

# Levene's Test sonuçlarını saklamak için boş bir liste
levene_results <- list()

# Her bağımlı değişken için Levene's Test
for (var in dependent_vars) {
  if (var %in% colnames(data)) {
    test_result <- leveneTest(as.formula(paste(var, "~", independent_var)), data = data)
    levene_results[[var]] <- test_result
  }
}

# Test sonuçlarını bir araya getirme
levene_summary <- lapply(names(levene_results), function(var) {
  data.frame(
    Variable = var,
    F_Value = levene_results[[var]]$`F value`[1],
    P_Value = levene_results[[var]]$`Pr(>F)`[1]
  )
}) %>%
  bind_rows()

# Sonuçları yazdırma
print("Levene's Test Sonuçları:")
print(levene_summary)

# Homojenlik ihlali olan değişkenleri belirleme
violations <- levene_summary %>% filter(P_Value <= 0.05)

# Sonuçların özeti
if (nrow(violations) > 0) {
  print("Homojenlik ihlali olan değişkenler:")
  print(violations)
} else {
  print("Tüm değişkenler için homojenlik varsayımı sağlanmıştır.")
}



#P_Value'ları 0.05'ten büyüktür. Bu nedenle, hiçbir bağımlı değişken için homojenlik ihlali yoktur.

```

#Çoklu Doğrusal Bağlantı
```{r}
# Bağımlı değişkenleri seçin
dependent_vars <- data[, c("Nabiz", "Kan_Basinci_Sistolik", "Kan_Basinci_Diyastolik", "Ders_Saatleri", "Proje_Saatleri")]

# Korelasyon matrisi
cor_matrix <- cor(dependent_vars)

# Korelasyon matrisini yazdır
print(cor_matrix)

# Görselleştirme için
library(ggcorrplot)
ggcorrplot(cor_matrix, method = "circle", lab = TRUE)
# çoklu doğrusal bağlantı sorunu yok
```
# Tek yönlü manova analizi
```{r}
# Tek yönlü MANOVA modeli: Bağımsız değişken -> Uyku_Kalitesi
manova_tek_yon <- manova(
  cbind(Nabiz, Kan_Basinci_Sistolik, Kan_Basinci_Diyastolik, Ders_Saatleri, Proje_Saatleri) ~ Uyku_Kalitesi,
  data = data
)

# MANOVA sonuçlarını yazdırma
summary(manova_tek_yon, test = "Pillai")
# sağlık risk seviyesi değişkenin bağımlı değişkenler üzerinde anlamlı bir etkisi yoktur.
```
```{r}
# Uyku_Kalitesi için ANOVA
anova_nabiz <- aov(Nabiz ~ Uyku_Kalitesi, data = data)
anova_kan_sistolik <- aov(Kan_Basinci_Sistolik ~ Uyku_Kalitesi, data = data)
anova_kan_diyastolik <- aov(Kan_Basinci_Diyastolik ~ Uyku_Kalitesi, data = data)
anova_ders <- aov(Ders_Saatleri ~Uyku_Kalitesi, data = data)
anova_proje <- aov(Proje_Saatleri ~ Uyku_Kalitesi, data = data)

# ANOVA sonuçlarını yazdırma
summary(anova_nabiz)
summary(anova_kan_sistolik)
summary(anova_kan_diyastolik)
summary(anova_ders)
summary(anova_proje)
# kan basıncı diyastolik dışında diğer değişkenlerin anlamlı bir etkisi yoktur
```
```{r}
# Tukey testi
# Bağımlı değişkenler
dependent_vars <- c("Nabiz", "Kan_Basinci_Sistolik", "Kan_Basinci_Diyastolik", "Ders_Saatleri", "Proje_Saatleri")

# Bağımsız değişken
independent_var <- "Uyku_Kalitesi"

# ANOVA modelleri daha önce saklanmış olmalı:
# anova_nabiz, anova_kan_sistolik, anova_kan_diyastolik, anova_ders, anova_proje

# ANOVA modellerini bir listeye koymak
anova_models <- list(
  Nabiz = anova_nabiz,
  Kan_Basinci_Sistolik = anova_kan_sistolik,
  Kan_Basinci_Diyastolik = anova_kan_diyastolik,
  Ders_Saatleri = anova_ders,
  Proje_Saatleri = anova_proje
)

# Tukey testi sonuçlarını saklamak için bir liste
tukey_results <- list()

# Tukey testi yapma
for (var in names(anova_models)) {
  tukey_test <- TukeyHSD(anova_models[[var]])
  tukey_results[[var]] <- tukey_test
}

# Tukey sonuçlarını yazdırma
for (var in names(tukey_results)) {
  cat("Tukey Test Results for", var, ":\n")
  print(tukey_results[[var]])
  cat("\n")
}

#Gruplar arasında Uyku_Kalitesi'ne göre diyastolik kan basıncında belirgin bir fark yoktur. Ancak Yuksek ve Orta sağlık riski seviyeleri arasındaki fark, sınırda anlamlılık göstermektedir (p ≈ 0.07).
```
# Çift yönlü manova analizi

```{r}
# Bağımsız değişkenleri faktör olarak tanımla
data$Uyku_Kalitesi <- as.factor(data$Uyku_Kalitesi)
data$Ruh_Hali <- as.factor(data$Ruh_Hali)

```

#Çoklu varyans kovaryans matrisinin homojenliği
```{r}
library(biotools)

# Bağımlı değişkenleri seç
dependent_matrix <- data[, c("Nabiz", "Kan_Basinci_Sistolik", "Kan_Basinci_Diyastolik", 
                              "Ders_Saatleri", "Proje_Saatleri")]

# Grup değişkenini oluştur (iki faktörü birleştir)
data$combined_group <- interaction(data$Uyku_Kalitesi, data$Ruh_Hali)

# Box's M Testi
boxM(dependent_matrix, grouping = data$combined_group)


```


```{r}
# MANOVA Modeli
manova_model <- manova(
  cbind(Nabiz, Kan_Basinci_Sistolik, Kan_Basinci_Diyastolik, Ders_Saatleri, Proje_Saatleri) ~ Uyku_Kalitesi * Ruh_Hali,
  data = data
)

# Wilks Lambda sonuçları
summary(manova_model, test = "Wilks")

```

```{r}
library(effectsize)

# Partial Eta Squared hesaplama
eta_squared(manova_model, partial = TRUE)

```
#Levene Testi (Homojenlik Homojenliği)
```{r}
library(rstatix)
library(tidyr)
data %>%
  pivot_longer(
    c(Nabiz, Kan_Basinci_Sistolik, Kan_Basinci_Diyastolik, Ders_Saatleri, Proje_Saatleri),
    names_to = "variable",
    values_to = "value"
  ) %>%
  group_by(variable) %>%
  levene_test(value ~ Uyku_Kalitesi * Ruh_Hali, center = mean)

```
# Between-Subjects Test (Fark Yaratan Değişkenler)
```{r}
library(heplots)
# Between-Subjects Test
summary.aov(manova_model)

# Her bağımlı değişken için eta kare hesaplama
etasq(aov(Nabiz ~ Uyku_Kalitesi * Ruh_Hali, data = data))
etasq(aov(Kan_Basinci_Sistolik ~ Uyku_Kalitesi * Ruh_Hali, data = data))
etasq(aov(Kan_Basinci_Diyastolik ~ Uyku_Kalitesi * Ruh_Hali, data = data))
etasq(aov(Ders_Saatleri ~ Uyku_Kalitesi * Ruh_Hali, data = data))
etasq(aov(Proje_Saatleri ~ Uyku_Kalitesi * Ruh_Hali, data = data))

```

#Çoklu Karşılaştırmalar (Post-hoc Testler)
```{r}
data %>%
  pivot_longer(
    c(Nabiz, Kan_Basinci_Sistolik, Kan_Basinci_Diyastolik, Ders_Saatleri, Proje_Saatleri),
    names_to = "variables",
    values_to = "value"
  ) %>%
  group_by(variables) %>%
  tukey_hsd(value ~ Uyku_Kalitesi * Ruh_Hali) -> tukey_results

# Departman bazlı etkileri incelemek
filter(tukey_results, term == "Uyku_Kalitesi")
filter(tukey_results, term == "Ruh_Hali")

```

#Etkileşim Grafikleri
```{r}
attach(data)

# Etkileşim grafikleri
interaction.plot(Uyku_Kalitesi, Ruh_Hali, Nabiz, fun = mean, type = "l", legend = TRUE, col = 1:3, lwd = 2)
interaction.plot(Uyku_Kalitesi, Ruh_Hali, Kan_Basinci_Sistolik, fun = mean, type = "l", legend = TRUE, col = 1:3, lwd = 2)
interaction.plot(Uyku_Kalitesi, Ruh_Hali, Kan_Basinci_Diyastolik, fun = mean, type = "l", legend = TRUE, col = 1:3, lwd = 2)
interaction.plot(Uyku_Kalitesi, Ruh_Hali, Ders_Saatleri, fun = mean, type = "l", legend = TRUE, col = 1:3, lwd = 2)
interaction.plot(Uyku_Kalitesi, Ruh_Hali, Proje_Saatleri, fun = mean, type = "l", legend = TRUE, col = 1:3, lwd = 2)

detach(data)

```