---
title: "Öğrenci Sağlık Verileri - Keşifsel Veri Analizi"
author: "Veri Analizi Raporu"
date: "`r Sys.Date()`"
output:
  html_document:
    toc: true
    toc_float: true
    toc_depth: 3
    theme: flatly
    highlight: tango
    code_folding: show
---

```{r setup, include=FALSE}
knitr::opts_chunk$set(
  echo = TRUE,
  warning = FALSE,
  message = FALSE,
  fig.width = 10,
  fig.height = 6,
  fig.align = 'center'
)
```

# 📊 VERİ SETİNE GENEL BAKIŞ

## Kütüphaneleri Yükleme

```{r libraries}
# Veri manipülasyonu
library(readxl)
library(dplyr)
library(tidyr)

# Görselleştirme
library(ggplot2)
library(ggcorrplot)
library(gridExtra)
library(scales)
library(RColorBrewer)
library(viridis)

# İstatistik ve tablo
library(knitr)
library(kableExtra)
library(psych)

# Tema ayarları
theme_set(theme_minimal(base_size = 12))
```

## Veriyi Yükleme

```{r load_data}
# Veri yolu - KENDİ DOSYA YOLUNUZU YAZIN
data <- read_excel("C:/Users/User/Desktop/cda_data_verianalizi/Veri analizi/student_health_data.xlsx")

# Veri boyutu
cat("📏 Veri Seti Boyutu:", nrow(data), "satır x", ncol(data), "sütun\n")
```

## Veri Yapısı ve İlk Bakış

```{r data_structure}
# Veri yapısı
str(data)

# İlk 10 satır
head(data, 10) %>%
  kable(caption = "Veri Setinin İlk 10 Satırı") %>%
  kable_styling(bootstrap_options = c("striped", "hover", "condensed"),
                full_width = FALSE,
                font_size = 12) %>%
  scroll_box(width = "100%", height = "400px")
```

## Değişken Tipleri ve Özet

```{r variable_summary}
# Kategorik ve sayısal değişkenleri ayır
kategorik_vars <- c("Cinsiyet", "Fiziksel_Aktivite", "Uyku_Kalitesi", 
                    "Ruh_Hali", "Saglik_Riski_Seviyesi")
sayisal_vars <- c("Yas", "Nabiz", "Kan_Basinci_Sistolik", "Kan_Basinci_Diyastolik",
                  "Stress_Seviyesi_Biosensor", "Stress_Seviyesi_Bildirim",
                  "Ders_Saatleri", "Proje_Saatleri")

# Özet tablo
ozet_tablo <- data.frame(
  Kategori = c("Toplam Değişken", "Kategorik Değişken", "Sayısal Değişken", 
               "Toplam Gözlem", "Eksik Değer"),
  Sayi = c(
    ncol(data),
    length(kategorik_vars),
    length(sayisal_vars),
    nrow(data),
    sum(is.na(data))
  )
)

ozet_tablo %>%
  kable(caption = "📋 Veri Seti Özet Bilgileri",
        col.names = c("Özellik", "Değer"),
        align = c("l", "r")) %>%
  kable_styling(bootstrap_options = c("striped", "hover"),
                full_width = FALSE,
                position = "center") %>%
  row_spec(0, bold = TRUE, color = "white", background = "#3498db")
```

---

# 🔍 EKSİK DEĞER ANALİZİ

```{r missing_analysis}
# Eksik değer sayıları
eksik_deger <- data.frame(
  Degisken = names(data),
  Eksik_Sayi = colSums(is.na(data)),
  Eksik_Yuzde = round(colSums(is.na(data)) / nrow(data) * 100, 2)
)

eksik_deger %>%
  arrange(desc(Eksik_Sayi)) %>%
  kable(caption = "🔎 Eksik Değer Analizi",
        col.names = c("Değişken", "Eksik Sayı", "Eksik %")) %>%
  kable_styling(bootstrap_options = c("striped", "hover"),
                full_width = FALSE) %>%
  row_spec(which(eksik_deger$Eksik_Sayi > 0), 
           bold = TRUE, color = "white", background = "#e74c3c")

# Eksik değer görselleştirme
if(sum(is.na(data)) > 0) {
  # Eksik değer var ise görselleştir
  eksik_viz <- eksik_deger %>%
    filter(Eksik_Sayi > 0) %>%
    ggplot(aes(x = reorder(Degisken, Eksik_Sayi), y = Eksik_Sayi)) +
    geom_bar(stat = "identity", fill = "#e74c3c", alpha = 0.8) +
    geom_text(aes(label = paste0(Eksik_Yuzde, "%")), 
              hjust = -0.2, size = 4) +
    coord_flip() +
    labs(title = "Eksik Değer Dağılımı",
         x = "Değişken",
         y = "Eksik Değer Sayısı") +
    theme_minimal(base_size = 12)
  
  print(eksik_viz)
} else {
  cat("✅ Veri setinde eksik değer bulunmamaktadır!\n")
}
```

---

# 📊 KATEGORİK DEĞİŞKENLER ANALİZİ

## Frekans Tabloları

```{r categorical_frequencies}
# Her kategorik değişken için frekans tablosu
for(var in kategorik_vars) {
  cat("\n### ", toupper(var), "\n\n")
  
  # Frekans tablosu
  freq_table <- data %>%
    count(!!sym(var)) %>%
    mutate(
      Yuzde = round(n / sum(n) * 100, 2),
      Kumulatif_Yuzde = round(cumsum(Yuzde), 2)
    ) %>%
    arrange(desc(n))
  
  colnames(freq_table)[1] <- var
  
  freq_table %>%
    kable(caption = paste("Frekans Tablosu:", var),
          col.names = c(var, "Frekans", "Yüzde (%)", "Kümülatif %")) %>%
    kable_styling(bootstrap_options = c("striped", "hover"),
                  full_width = FALSE) %>%
    row_spec(0, bold = TRUE, color = "white", background = "#2ecc71") %>%
    print()
  
  cat("\n\n")
}
```

## Kategorik Değişkenler Görselleştirme

```{r categorical_viz, fig.height=8}
# Tüm kategorik değişkenler için çubuk grafikleri
plot_list <- list()

for(i in seq_along(kategorik_vars)) {
  var <- kategorik_vars[i]
  
  # Renk paleti
  n_colors <- length(unique(data[[var]]))
  colors <- viridis(n_colors, option = "D")
  
  p <- data %>%
    count(!!sym(var)) %>%
    ggplot(aes(x = reorder(!!sym(var), -n), y = n, fill = !!sym(var))) +
    geom_bar(stat = "identity", alpha = 0.85, color = "black", size = 0.3) +
    geom_text(aes(label = paste0(n, "\n(", round(n/sum(n)*100, 1), "%)")),
              vjust = -0.3, size = 3.5, fontface = "bold") +
    scale_fill_manual(values = colors) +
    labs(title = paste("📊", var, "Dağılımı"),
         x = var,
         y = "Frekans") +
    theme_minimal(base_size = 11) +
    theme(
      plot.title = element_text(hjust = 0.5, face = "bold", size = 14),
      axis.text.x = element_text(angle = 45, hjust = 1),
      legend.position = "none",
      panel.grid.major.x = element_blank()
    )
  
  plot_list[[i]] <- p
}

# Grafikleri birleştir
do.call(grid.arrange, c(plot_list, ncol = 2))
```

## Pasta Grafikleri

```{r categorical_pie, fig.height=10}
# Her kategorik değişken için pasta grafiği
par(mfrow = c(3, 2), mar = c(2, 2, 3, 2))

for(var in kategorik_vars) {
  freq <- table(data[[var]])
  percentages <- round(freq / sum(freq) * 100, 1)
  labels <- paste0(names(freq), "\n", freq, " (", percentages, "%)")
  
  # Renk paleti
  colors <- brewer.pal(length(freq), "Set3")
  
  pie(freq, 
      labels = labels,
      col = colors,
      main = paste("🥧", var),
      cex.main = 1.3,
      cex = 0.9,
      border = "white",
      radius = 0.9)
}
par(mfrow = c(1, 1))
```

---

# 📈 SAYISAL DEĞİŞKENLER ANALİZİ

## Özet İstatistikler

```{r numerical_summary}
# Detaylı özet istatistikler
ozet_stats <- data %>%
  select(all_of(sayisal_vars)) %>%
  describe() %>%
  select(n, mean, sd, median, min, max, range, skew, kurtosis) %>%
  round(2)

ozet_stats %>%
  kable(caption = "📊 Sayısal Değişkenler - Özet İstatistikler",
        col.names = c("N", "Ortalama", "Std. Sapma", "Medyan", 
                      "Min", "Max", "Ranj", "Çarpıklık", "Basıklık")) %>%
  kable_styling(bootstrap_options = c("striped", "hover", "condensed"),
                full_width = FALSE,
                font_size = 11) %>%
  row_spec(0, bold = TRUE, color = "white", background = "#3498db") %>%
  scroll_box(width = "100%")
```

## Histogram Grafikleri

```{r numerical_histograms, fig.height=12}
# Tüm sayısal değişkenler için histogram
plot_list <- list()

for(i in seq_along(sayisal_vars)) {
  var <- sayisal_vars[i]
  
  # Ortalama ve medyan
  mean_val <- mean(data[[var]], na.rm = TRUE)
  median_val <- median(data[[var]], na.rm = TRUE)
  
  p <- ggplot(data, aes(x = !!sym(var))) +
    geom_histogram(aes(y = after_stat(density)), 
                   bins = 30, 
                   fill = "#3498db", 
                   color = "black", 
                   alpha = 0.7) +
    geom_density(color = "#e74c3c", size = 1.2, alpha = 0.5) +
    geom_vline(aes(xintercept = mean_val), 
               color = "#2ecc71", linetype = "dashed", size = 1,
               alpha = 0.8) +
    geom_vline(aes(xintercept = median_val), 
               color = "#f39c12", linetype = "dashed", size = 1,
               alpha = 0.8) +
    labs(title = paste("📊", var, "Dağılımı"),
         subtitle = paste0("Ortalama: ", round(mean_val, 2), 
                          " | Medyan: ", round(median_val, 2)),
         x = var,
         y = "Yoğunluk") +
    theme_minimal(base_size = 11) +
    theme(
      plot.title = element_text(hjust = 0.5, face = "bold", size = 13),
      plot.subtitle = element_text(hjust = 0.5, size = 10, color = "gray40")
    )
  
  plot_list[[i]] <- p
}

do.call(grid.arrange, c(plot_list, ncol = 2))
```

## Kutu Grafikleri (Boxplot)

```{r numerical_boxplots, fig.height=10}
# Tüm sayısal değişkenler için boxplot
data_long <- data %>%
  select(all_of(sayisal_vars)) %>%
  pivot_longer(cols = everything(), 
               names_to = "Degisken", 
               values_to = "Deger")

ggplot(data_long, aes(x = Degisken, y = Deger, fill = Degisken)) +
  geom_boxplot(alpha = 0.7, outlier.colour = "#e74c3c", outlier.size = 2) +
  geom_jitter(alpha = 0.1, width = 0.2, size = 0.5) +
  scale_fill_viridis_d(option = "C") +
  facet_wrap(~ Degisken, scales = "free", ncol = 3) +
  labs(title = "📦 Sayısal Değişkenler - Kutu Grafikleri",
       subtitle = "Aykırı değerler kırmızı ile işaretlenmiştir",
       x = "",
       y = "Değer") +
  theme_minimal(base_size = 12) +
  theme(
    plot.title = element_text(hjust = 0.5, face = "bold", size = 16),
    plot.subtitle = element_text(hjust = 0.5, size = 11, color = "gray40"),
    axis.text.x = element_blank(),
    axis.ticks.x = element_blank(),
    legend.position = "none",
    strip.text = element_text(face = "bold", size = 11)
  )
```

```{r}
### Q-Q Plot (Normallik Grafiği)

```{r qq_plot, fig.height=10}
# Her değişken için Q-Q plot
qq_list <- lapply(sayisal_vars, function(var) {
  ggplot(data, aes_string(sample = var)) +
    stat_qq(color = "blue", alpha = 0.6) +
    stat_qq_line(color = "red", linetype = "dashed", size = 1) +
    labs(title = paste("Q-Q Plot:", var),
         x = "Teorik Kuantiller", y = "Gözlenen Kuantiller") +
    theme_minimal(base_size = 11) +
    theme(plot.title = element_text(hjust = 0.5, face = "bold"))
})

do.call(grid.arrange, c(qq_list, ncol = 2))
```
```

## Violin Plot

```{r numerical_violin, fig.height=10}
# Violin plot ile dağılım yoğunluğu
ggplot(data_long, aes(x = Degisken, y = Deger, fill = Degisken)) +
  geom_violin(alpha = 0.7, trim = FALSE) +
  geom_boxplot(width = 0.2, alpha = 0.5, outlier.alpha = 0) +
  scale_fill_brewer(palette = "Set3") +
  facet_wrap(~ Degisken, scales = "free", ncol = 3) +
  labs(title = "🎻 Sayısal Değişkenler - Violin Plot",
       subtitle = "Dağılım yoğunluğu ve kutu grafiği kombinasyonu",
       x = "",
       y = "Değer") +
  theme_minimal(base_size = 12) +
  theme(
    plot.title = element_text(hjust = 0.5, face = "bold", size = 16),
    plot.subtitle = element_text(hjust = 0.5, size = 11, color = "gray40"),
    axis.text.x = element_blank(),
    axis.ticks.x = element_blank(),
    legend.position = "none",
    strip.text = element_text(face = "bold", size = 11)
  )
```

---

# 🔗 KORELASYON ANALİZİ

## Korelasyon Matrisi

```{r correlation_matrix}
# Korelasyon matrisi hesapla
cor_matrix <- data %>%
  select(all_of(sayisal_vars)) %>%
  cor(use = "complete.obs") %>%
  round(2)

# Korelasyon matrisi tablosu
cor_matrix %>%
  kable(caption = "📊 Korelasyon Matrisi") %>%
  kable_styling(bootstrap_options = c("striped", "hover", "condensed"),
                full_width = FALSE,
                font_size = 10) %>%
  row_spec(0, bold = TRUE, color = "white", background = "#34495e")
```

## Korelasyon Isı Haritası

```{r correlation_heatmap, fig.height=8, fig.width=10}
# Korelasyon ısı haritası
ggcorrplot(cor_matrix, 
           method = "circle",
           type = "lower",
           lab = TRUE,
           lab_size = 3.5,
           colors = c("#e74c3c", "white", "#3498db"),
           title = "🔥 Korelasyon Isı Haritası",
           ggtheme = theme_minimal(base_size = 12),
           legend.title = "Korelasyon") +
  theme(
    plot.title = element_text(hjust = 0.5, face = "bold", size = 16),
    axis.text.x = element_text(angle = 45, hjust = 1, size = 10),
    axis.text.y = element_text(size = 10)
  )
```

## Güçlü Korelasyonlar

```{r strong_correlations}
# Güçlü korelasyonları bul (|r| > 0.5)
cor_long <- as.data.frame(as.table(cor_matrix)) %>%
  filter(Var1 != Var2) %>%
  filter(abs(Freq) > 0.5) %>%
  arrange(desc(abs(Freq))) %>%
  distinct(Freq, .keep_all = TRUE)

colnames(cor_long) <- c("Değişken 1", "Değişken 2", "Korelasyon")

if(nrow(cor_long) > 0) {
  cor_long %>%
    kable(caption = "⚡ Güçlü Korelasyonlar (|r| > 0.5)",
          digits = 3) %>%
    kable_styling(bootstrap_options = c("striped", "hover"),
                  full_width = FALSE) %>%
    row_spec(0, bold = TRUE, color = "white", background = "#e67e22") %>%
    row_spec(which(abs(cor_long$Korelasyon) > 0.7), 
             bold = TRUE, color = "white", background = "#c0392b")
} else {
  cat("ℹ️ 0.5'ten güçlü korelasyon bulunmamaktadır.\n")
}
```

---

# 📊 İKİ DEĞİŞKENLİ ANALİZLER

## Cinsiyete Göre Sayısal Değişkenler

```{r gender_comparison, fig.height=10}
# Cinsiyete göre karşılaştırma
plot_list <- list()

for(i in seq_along(sayisal_vars)) {
  var <- sayisal_vars[i]
  
  p <- ggplot(data, aes(x = Cinsiyet, y = !!sym(var), fill = Cinsiyet)) +
    geom_boxplot(alpha = 0.7, outlier.alpha = 0.5) +
    geom_jitter(alpha = 0.2, width = 0.2, size = 1) +
    scale_fill_manual(values = c("#3498db", "#e74c3c")) +
    stat_summary(fun = mean, geom = "point", 
                 shape = 23, size = 3, fill = "yellow", color = "black") +
    labs(title = paste(var, "- Cinsiyete Göre"),
         x = "Cinsiyet",
         y = var) +
    theme_minimal(base_size = 10) +
    theme(
      plot.title = element_text(hjust = 0.5, face = "bold", size = 11),
      legend.position = "none"
    )
  
  plot_list[[i]] <- p
}

do.call(grid.arrange, c(plot_list, ncol = 3))
```

## Sağlık Risk Seviyesine Göre Karşılaştırma

```{r health_risk_comparison, fig.height=10}
# Sağlık risk seviyesine göre
plot_list <- list()

for(i in 1:min(6, length(sayisal_vars))) {
  var <- sayisal_vars[i]
  
  p <- ggplot(data, aes(x = Saglik_Riski_Seviyesi, y = !!sym(var), 
                        fill = Saglik_Riski_Seviyesi)) +
    geom_violin(alpha = 0.7, trim = FALSE) +
    geom_boxplot(width = 0.3, alpha = 0.5, outlier.alpha = 0) +
    scale_fill_viridis_d(option = "plasma") +
    labs(title = paste(var),
         x = "Sağlık Risk Seviyesi",
         y = var) +
    theme_minimal(base_size = 10) +
    theme(
      plot.title = element_text(hjust = 0.5, face = "bold", size = 11),
      legend.position = "none",
      axis.text.x = element_text(angle = 45, hjust = 1)
    )
  
  plot_list[[i]] <- p
}

do.call(grid.arrange, c(plot_list, ncol = 3))
```

## Saçılım Grafikleri (Scatterplot)

```{r scatterplots, fig.height=8}
# Önemli değişken çiftleri için saçılım grafikleri
p1 <- ggplot(data, aes(x = Ders_Saatleri, y = Proje_Saatleri, 
                       color = Saglik_Riski_Seviyesi)) +
  geom_point(alpha = 0.6, size = 2.5) +
  geom_smooth(method = "lm", se = TRUE, alpha = 0.2) +
  scale_color_viridis_d(option = "D") +
  labs(title = "Ders Saatleri vs Proje Saatleri",
       x = "Ders Saatleri",
       y = "Proje Saatleri",
       color = "Sağlık Riski") +
  theme_minimal(base_size = 11)

p2 <- ggplot(data, aes(x = Nabiz, y = Kan_Basinci_Sistolik, 
                       color = Ruh_Hali)) +
  geom_point(alpha = 0.6, size = 2.5) +
  geom_smooth(method = "lm", se = TRUE, alpha = 0.2) +
  scale_color_brewer(palette = "Set2") +
  labs(title = "Nabız vs Sistolik Kan Basıncı",
       x = "Nabız",
       y = "Sistolik Kan Basıncı",
       color = "Ruh Hali") +
  theme_minimal(base_size = 11)

p3 <- ggplot(data, aes(x = Stress_Seviyesi_Biosensor, 
                       y = Stress_Seviyesi_Bildirim,
                       color = Uyku_Kalitesi)) +
  geom_point(alpha = 0.6, size = 2.5) +
  geom_smooth(method = "lm", se = TRUE, alpha = 0.2) +
  geom_abline(intercept = 0, slope = 1, linetype = "dashed", 
              color = "red", alpha = 0.5) +
  scale_color_manual(values = c("#e74c3c", "#f39c12", "#2ecc71")) +
  labs(title = "Biosensör vs Bildirim Stres Seviyesi",
       x = "Stress (Biosensör)",
       y = "Stress (Bildirim)",
       color = "Uyku Kalitesi") +
  theme_minimal(base_size = 11)

p4 <- ggplot(data, aes(x = Yas, y = Nabiz, color = Fiziksel_Aktivite)) +
  geom_point(alpha = 0.6, size = 2.5) +
  geom_smooth(method = "lm", se = TRUE, alpha = 0.2) +
  scale_color_brewer(palette = "Dark2") +
  labs(title = "Yaş vs Nabız",
       x = "Yaş",
       y = "Nabız",
       color = "Fiziksel Aktivite") +
  theme_minimal(base_size = 11)

grid.arrange(p1, p2, p3, p4, ncol = 2)
```

---

# 🎯 AYKIRI DEĞER ANALİZİ

## Z-Skoru ile Aykırı Değer Tespiti

```{r outlier_zscore}
# Z-skoru hesapla ve aykırı değerleri tespit et
outlier_counts <- data.frame(
  Degisken = sayisal_vars,
  Aykiri_Sayi = 0,
  Aykiri_Yuzde = 0
)

for(i in seq_along(sayisal_vars)) {
  var <- sayisal_vars[i]
  z_scores <- scale(data[[var]])
  outliers <- abs(z_scores) > 3
  outlier_counts$Aykiri_Sayi[i] <- sum(outliers, na.rm = TRUE)
  outlier_counts$Aykiri_Yuzde[i] <- round(sum(outliers, na.rm = TRUE) / 
                                           nrow(data) * 100, 2)
}

outlier_counts %>%
  arrange(desc(Aykiri_Sayi)) %>%
  kable(caption = "🎯 Aykırı Değer Analizi (Z-Skoru > 3)",
        col.names = c("Değişken", "Aykırı Sayı", "Aykırı %")) %>%
  kable_styling(bootstrap_options = c("striped", "hover"),
                full_width = FALSE) %>%
  row_spec(0, bold = TRUE, color = "white", background = "#c0392b") %>%
  row_spec(which(outlier_counts$Aykiri_Sayi > 0), 
           bold = TRUE, color = "#c0392b")
```

## IQR Yöntemi ile Aykırı Değer

```{r outlier_iqr, fig.height=8}
# IQR yöntemi ile aykırı değer tespiti
iqr_outliers <- data.frame(
  Degisken = sayisal_vars,
  Alt_Sinir = 0,
  Ust_Sinir = 0,
  Aykiri_Alt = 0,
  Aykiri_Ust = 0,
  Toplam_Aykiri = 0
)

for(i in seq_along(sayisal_vars)) {
  var <- sayisal_vars[i]
  Q1 <- quantile(data[[var]], 0.25, na.rm = TRUE)
  Q3 <- quantile(data[[var]], 0.75, na.rm = TRUE)
  IQR <- Q3 - Q1
  
  alt_sinir <- Q1 - 1.5 * IQR
  ust_sinir <- Q3 + 1.5 * IQR
  
  iqr_outliers$Alt_Sinir[i] <- round(alt_sinir, 2)
  iqr_outliers$Ust_Sinir[i] <- round(ust_sinir, 2)
  iqr_outliers$Aykiri_Alt[i] <- sum(data[[var]] < alt_sinir, na.rm = TRUE)
  iqr_outliers$Aykiri_Ust[i] <- sum(data[[var]] > ust_sinir, na.rm = TRUE)
  iqr_outliers$Toplam_Aykiri[i] <- iqr_outliers$Aykiri_Alt[i] + 
                                    iqr_outliers$Aykiri_Ust[i]
}

iqr_outliers %>%
  arrange(desc(Toplam_Aykiri)) %>%
  kable(caption = "📊 IQR Yöntemi ile Aykırı Değer Analizi") %>%
  kable_styling(bootstrap_options = c("striped", "hover", "condensed"),
                full_width = FALSE,
                font_size = 11) %>%
  row_spec(0, bold = TRUE, color = "white", background = "#16a085") %>%
  scroll_box(width = "100%")
```

---

# 📈 GRUP BAZLI ÖZET İSTATİSTİKLER

## Cinsiyete Göre Özet

```{r summary_by_gender}
# Cinsiyete göre özet istatistikler
data %>%
  group_by(Cinsiyet) %>%
  summarise(
    N = n(),
    Ort_Yas = round(mean(Yas, na.rm = TRUE), 1),
    Ort_Nabiz = round(mean(Nabiz, na.rm = TRUE), 1),
    Ort_Sistolik = round(mean(Kan_Basinci_Sistolik, na.rm = TRUE), 1),
    Ort_Diyastolik = round(mean(Kan_Basinci_Diyastolik, na.rm = TRUE), 1),
    Ort_Ders = round(mean(Ders_Saatleri, na.rm = TRUE), 1),
    Ort_Proje = round(mean(Proje_Saatleri, na.rm = TRUE), 1)
  ) %>%
  kable(caption = "👥 Cinsiyete Göre Özet İstatistikler") %>%
  kable_styling(bootstrap_options = c("striped", "hover"),
                full_width = FALSE) %>%
  row_spec(0, bold = TRUE, color = "white", background = "#3498db")
```

## Sağlık Risk Seviyesine Göre Özet

```{r summary_by_health_risk}
# Sağlık risk seviyesine göre özet
data %>%
  group_by(Saglik_Riski_Seviyesi) %>%
  summarise(
    N = n(),
    Yuzde = round(n() / nrow(data) * 100, 1),
    Ort_Nabiz = round(mean(Nabiz, na.rm = TRUE), 1),
    Ort_Sistolik = round(mean(Kan_Basinci_Sistolik, na.rm = TRUE), 1),
    Ort_Stress_Bio = round(mean(Stress_Seviyesi_Biosensor, na.rm = TRUE), 1),
    Ort_Stress_Bildirim = round(mean(Stress_Seviyesi_Bildirim, na.rm = TRUE), 1)
  ) %>%
  kable(caption = "⚕️ Sağlık Risk Seviyesine Göre Özet İstatistikler") %>%
  kable_styling(bootstrap_options = c("striped", "hover"),
                full_width = FALSE) %>%
  row_spec(0, bold = TRUE, color = "white", background = "#e74c3c")
```

## Çapraz Tablo: Cinsiyet x Sağlık Riski

```{r crosstab}
# Çapraz tablo
capraz <- table(data$Cinsiyet, data$Saglik_Riski_Seviyesi)

capraz %>%
  addmargins() %>%
  kable(caption = "📊 Cinsiyet x Sağlık Risk Seviyesi Çapraz Tablosu") %>%
  kable_styling(bootstrap_options = c("striped", "hover"),
                full_width = FALSE) %>%
  row_spec(0, bold = TRUE, color = "white", background = "#9b59b6") %>%
  column_spec(1, bold = TRUE)

# Yüzdelik dağılım
prop.table(capraz, margin = 1) %>%
  round(3) %>%
  `*`(100) %>%
  kable(caption = "📊 Satır Yüzdeleri (%)") %>%
  kable_styling(bootstrap_options = c("striped", "hover"),
                full_width = FALSE)
```

---

# 🎨 GÖRSEL ÖZET PANELİ

```{r summary_dashboard, fig.height=12, fig.width=14}
# 1. Yaş dağılımı
p1 <- ggplot(data, aes(x = Yas)) +
  geom_histogram(aes(y = after_stat(density)), bins = 20, 
                 fill = "#3498db", alpha = 0.7, color = "black") +
  geom_density(color = "#e74c3c", size = 1.5) +
  labs(title = "Yaş Dağılımı", x = "Yaş", y = "Yoğunluk") +
  theme_minimal()

# 2. Cinsiyet dağılımı
p2 <- data %>%
  count(Cinsiyet) %>%
  ggplot(aes(x = "", y = n, fill = Cinsiyet)) +
  geom_bar(stat = "identity", width = 1, color = "white") +
  coord_polar("y") +
  scale_fill_manual(values = c("#3498db", "#e74c3c")) +
  labs(title = "Cinsiyet Dağılımı", x = "", y = "") +
  theme_void() +
  theme(plot.title = element_text(hjust = 0.5, face = "bold"))

# 3. Sağlık riski dağılımı
p3 <- data %>%
  count(Saglik_Riski_Seviyesi) %>%
  ggplot(aes(x = reorder(Saglik_Riski_Seviyesi, n), y = n, 
             fill = Saglik_Riski_Seviyesi)) +
  geom_bar(stat = "identity", alpha = 0.8) +
  geom_text(aes(label = n), hjust = -0.2, size = 4) +
  coord_flip() +
  scale_fill_viridis_d(option = "plasma") +
  labs(title = "Sağlık Risk Seviyesi", x = "", y = "Frekans") +
  theme_minimal() +
  theme(legend.position = "none")

# 4. Nabız dağılımı (cinsiyet)
p4 <- ggplot(data, aes(x = Cinsiyet, y = Nabiz, fill = Cinsiyet)) +
  geom_violin(alpha = 0.7) +
  geom_boxplot(width = 0.2, alpha = 0.5) +
  scale_fill_manual(values = c("#3498db", "#e74c3c")) +
  labs(title = "Nabız (Cinsiyete Göre)", x = "Cinsiyet", y = "Nabız") +
  theme_minimal() +
  theme(legend.position = "none")

# 5. Ders vs Proje saatleri
p5 <- ggplot(data, aes(x = Ders_Saatleri, y = Proje_Saatleri)) +
  geom_hex(bins = 30) +
  scale_fill_viridis_c(option = "C") +
  geom_smooth(method = "lm", color = "red", se = TRUE) +
  labs(title = "Ders vs Proje Saatleri", 
       x = "Ders Saatleri", y = "Proje Saatleri") +
  theme_minimal()

# 6. Uyku kalitesi dağılımı
p6 <- data %>%
  count(Uyku_Kalitesi) %>%
  ggplot(aes(x = reorder(Uyku_Kalitesi, -n), y = n, fill = Uyku_Kalitesi)) +
  geom_bar(stat = "identity", alpha = 0.8) +
  geom_text(aes(label = n), vjust = -0.3, size = 4) +
  scale_fill_manual(values = c("#e74c3c", "#f39c12", "#2ecc71")) +
  labs(title = "Uyku Kalitesi", x = "Uyku Kalitesi", y = "Frekans") +
  theme_minimal() +
  theme(legend.position = "none")

# Paneli birleştir
grid.arrange(p1, p2, p3, p4, p5, p6, 
             ncol = 3,
             top = "📊 VERİ SETİ GÖRSEL ÖZET PANELİ")
```

---

# 📝 ANALİZ SONUÇLARI ÖZET

```{r final_summary}
cat("
╔══════════════════════════════════════════════════════════════╗
║           ÖĞRENC İ SAĞLIK VERİLERİ - ANALİZ ÖZETİ            ║
╚══════════════════════════════════════════════════════════════╝

📊 VERİ SETİ GENEL BİLGİLER:
   • Toplam Gözlem Sayısı: ", nrow(data), "
   • Toplam Değişken Sayısı: ", ncol(data), "
   • Kategorik Değişken: ", length(kategorik_vars), "
   • Sayısal Değişken: ", length(sayisal_vars), "
   • Eksik Değer: ", sum(is.na(data)), "

👥 DEMOGRAFİK BİLGİLER:
   • Yaş Aralığı: ", min(data$Yas), "-", max(data$Yas), "
   • Ortalama Yaş: ", round(mean(data$Yas), 1), "
   • Kadın Sayısı: ", sum(data$Cinsiyet == 'Kadın'), " (",
       round(sum(data$Cinsiyet == 'Kadın')/nrow(data)*100, 1), "%)
   • Erkek Sayısı: ", sum(data$Cinsiyet == 'Erkek'), " (",
       round(sum(data$Cinsiyet == 'Erkek')/nrow(data)*100, 1), "%)

⚕️ SAĞLIK GÖSTERGELERİ:
   • Ortalama Nabız: ", round(mean(data$Nabiz, na.rm = TRUE), 1), " bpm
   • Ortalama Sistolik KB: ", round(mean(data$Kan_Basinci_Sistolik, na.rm = TRUE), 1), " mmHg
   • Ortalama Diyastolik KB: ", round(mean(data$Kan_Basinci_Diyastolik, na.rm = TRUE), 1), " mmHg

📚 AKADEMİK YÜK:
   • Ortalama Ders Saatleri: ", round(mean(data$Ders_Saatleri, na.rm = TRUE), 1), " saat
   • Ortalama Proje Saatleri: ", round(mean(data$Proje_Saatleri, na.rm = TRUE), 1), " saat

🎯 SAĞLIK RİSKİ DAĞILIMI:
   • Düşük Risk: ", sum(data$Saglik_Riski_Seviyesi == 'Dusuk'), " (",
       round(sum(data$Saglik_Riski_Seviyesi == 'Dusuk')/nrow(data)*100, 1), "%)
   • Orta Risk: ", sum(data$Saglik_Riski_Seviyesi == 'Orta'), " (",
       round(sum(data$Saglik_Riski_Seviyesi == 'Orta')/nrow(data)*100, 1), "%)
   • Yüksek Risk: ", sum(data$Saglik_Riski_Seviyesi == 'Yuksek'), " (",
       round(sum(data$Saglik_Riski_Seviyesi == 'Yuksek')/nrow(data)*100, 1), "%)

✅ Veri analizi tamamlandı!
══════════════════════════════════════════════════════════════
")
```

---

<div style="background-color: #ecf0f1; padding: 20px; border-radius: 10px; margin-top: 30px;">
<h3 style="color: #2c3e50; text-align: center;">📊 Rapor Sonu</h3>
<p style="text-align: center; color: #7f8c8d;">
Bu rapor, öğrenci sağlık verileri üzerinde kapsamlı bir keşifsel veri analizi sunmaktadır.
<br>
<strong>Hazırlanma Tarihi:</strong> `r Sys.Date()`
</p>
</div>
