---
title: "Lojistik Regresyon Analizi: Öğrenci Cinsiyet Tahmini"
author: "İbrahim Emin İpek"
date: "`r Sys.Date()`"
output:
  html_document:
    toc: true
    toc_float: true
    toc_depth: 3
    theme: flatly
    highlight: tango
    code_folding: show
  pdf_document:
    toc: true
    number_sections: true
---

```{r setup, include=FALSE}
knitr::opts_chunk$set(
  echo = TRUE,
  warning = FALSE,
  message = FALSE,
  fig.width = 10,
  fig.height = 6,
  fig.align = 'center'
)
```

# Giriş

Bu çalışmada, öğrenci sağlık ve yaşam tarzı verilerini kullanarak cinsiyet tahmini için lojistik regresyon analizi gerçekleştirilmiştir.

**Veri Seti:** 1000 öğrenciye ait 14 değişken  
**Bağımlı Değişken:** Cinsiyet (0: Kadın, 1: Erkek)  
**Bağımsız Değişkenler:** 12 farklı sağlık ve yaşam tarzı değişkeni

---

# Kütüphanelerin Yüklenmesi

```{r kutuphaneler}
# Gerekli kütüphaneleri yükle
library(tidyverse) 
library(modelr)    
library(broom)     
library(readxl)
library(corrplot)
library(ResourceSelection)
library(DescTools)
library(cvms)
library(ggplot2)
library(tibble)
library(pROC)
library(knitr)
library(kableExtra)
library(MASS)  # En son yükle (select() çakışmasını önlemek için)
```

---

# Veri Yükleme ve Ön İşleme

```{r veri-yukleme}
# Veri setini yükle
ogrenci_data <- read_excel("duzenli_data.xlsx")

# Cinsiyet değişkenini faktör olarak tanımla
ogrenci_data$Cinsiyet <- factor(ogrenci_data$Cinsiyet, 
                                 levels = c(0, 1),
                                 labels = c("Kadin", "Erkek"))

# Veri yapısı
str(ogrenci_data)
```

## Özet İstatistikler

```{r ozet-istatistikler}
# Özet tablo
summary(ogrenci_data) %>%
  kable(caption = "Veri Seti Özet İstatistikleri") %>%
  kable_styling(bootstrap_options = c("striped", "hover", "condensed"))
```

---

# Keşifsel Veri Analizi

## Cinsiyet Dağılımı

```{r cinsiyet-dagilimi}
# Cinsiyet dağılımı
table(ogrenci_data$Cinsiyet) %>%
  prop.table() %>%
  round(3) %>%
  kable(col.names = c("Cinsiyet", "Oran")) %>%
  kable_styling(bootstrap_options = "striped", full_width = FALSE)

# Görselleştirme
ggplot(ogrenci_data, aes(x = Cinsiyet, fill = Cinsiyet)) +
  geom_bar(alpha = 0.7) +
  geom_text(stat = 'count', aes(label = ..count..), vjust = -0.5) +
  scale_fill_manual(values = c("Kadin" = "#FF6B6B", "Erkek" = "#4ECDC4")) +
  theme_minimal() +
  labs(title = "Cinsiyet Dağılımı",
       x = "Cinsiyet",
       y = "Frekans") +
  theme(plot.title = element_text(hjust = 0.5, size = 16, face = "bold"))
```

## Korelasyon Analizi

```{r korelasyon-analizi, fig.height=8}
# Bağımsız değişkenler için korelasyon matrisi
bagimli_degiskenler <- ogrenci_data %>% 
  dplyr::select(-Cinsiyet, -Ogrenci_ID)

# Korelasyon matrisi
korelasyon <- cor(bagimli_degiskenler)

# Görselleştirme
corrplot(korelasyon, 
         method = "color", 
         type = "upper",
         addCoef.col = "black",
         tl.cex = 0.8, 
         number.cex = 0.6,
         title = "Bağımsız Değişkenler Arası Korelasyon Matrisi",
         mar = c(0, 0, 2, 0),
         col = colorRampPalette(c("#6D9EC1", "white", "#E46726"))(200))
```

```{r vif-hesaplama}
# VIF hesabı için korelasyon matrisinin tersi
invkor <- solve(korelasyon)

# Çoklu bağlantı kontrolü
diag(invkor) %>%
  as.data.frame() %>%
  setNames("VIF") %>%
  rownames_to_column("Degisken") %>%
  arrange(desc(VIF)) %>%
  kable(caption = "VIF Değerleri (Çoklu Bağlantı Kontrolü)", digits = 2) %>%
  kable_styling(bootstrap_options = c("striped", "hover"))
```

**Not:** VIF değerleri >10 ise ciddi çoklu bağlantı problemi vardır.

---

# Model 1: Önerilen 6 Değişkenli Model

## Model Tanımı

En yüksek performansı veren model aşağıdaki 6 değişkeni içermektedir:

- Yas
- Nabiz
- Stress_Seviyesi_Biosensor
- Fiziksel_Aktivite
- Ruh_Hali
- Proje_Saatleri

```{r model1-tanimlama}
model1 <- glm(Cinsiyet ~ Yas + Nabiz + Stress_Seviyesi_Biosensor + 
                         Fiziksel_Aktivite + Ruh_Hali + Proje_Saatleri, 
              family = "binomial", 
              data = ogrenci_data)

# Model özeti
summary(model1)
```

## Model Anlamlılık Testleri

### Omnibus Tests of Model Coefficients

```{r model1-omnibus}
kikare1 <- model1$null.deviance - model1$deviance
df1 <- model1$df.null - model1$df.residual
kikare1_p <- 1 - pchisq(kikare1, df1)

omnibus_df <- data.frame(
  Test = "Model Katsayıları",
  `Ki-kare` = round(kikare1, 4),
  df = df1,
  `P-degeri` = round(kikare1_p, 4),
  check.names = FALSE
)

omnibus_df %>%
  kable(caption = "Omnibus Tests of Model Coefficients") %>%
  kable_styling(bootstrap_options = "striped", full_width = FALSE)

if(kikare1_p < 0.05) {
  cat("\n**Yorum:** Eklenen değişkenler modele ANLAMLI katkı sağlamaktadır (p<0.05)\n")
} else {
  cat("\n**Yorum:** Eklenen değişkenler modele anlamlı katkı sağlamamaktadır (p>=0.05)\n")
}
```

### Hosmer-Lemeshow Uyum İyiliği Testi

```{r model1-hosmer}
hoslem1 <- hoslem.test(model1$y, fitted(model1))

hoslem_df <- data.frame(
  Test = "Hosmer-Lemeshow",
  `Ki-kare` = round(hoslem1$statistic, 4),
  df = hoslem1$parameter,
  `P-degeri` = round(hoslem1$p.value, 4),
  check.names = FALSE
)

hoslem_df %>%
  kable(caption = "Hosmer-Lemeshow Uyum İyiliği Testi") %>%
  kable_styling(bootstrap_options = "striped", full_width = FALSE)

if(hoslem1$p.value > 0.05) {
  cat("\n**Yorum:** Model veriye UYUMLUDUR (p>0.05)\n")
} else {
  cat("\n**Yorum:** Model veriye uyumlu DEĞİLDİR (p<=0.05)\n")
}
```

## Model Özet İstatistikleri

### Pseudo R-kare Değerleri

```{r model1-r2}
r2_values1 <- PseudoR2(model1, which = c("CoxSnell", "Nagelkerke", "McFadden"))

r2_df1 <- data.frame(
  Metrik = names(r2_values1),
  Deger = round(r2_values1, 4)
)

r2_df1 %>%
  kable(caption = "Pseudo R-kare Değerleri - Model 1") %>%
  kable_styling(bootstrap_options = "striped", full_width = FALSE)
```

### Odds Ratio ve Güven Aralıkları

```{r model1-odds}
odds_ratio1 <- exp(coef(model1))
conf_intervals1 <- exp(confint.default(model1, level = 0.95))
or_table1 <- cbind(
  `Odds Ratio` = odds_ratio1, 
  conf_intervals1
)

or_table1 %>%
  as.data.frame() %>%
  rownames_to_column("Degisken") %>%
  kable(caption = "Odds Ratio ve %95 Güven Aralıkları - Model 1", 
        digits = 4) %>%
  kable_styling(bootstrap_options = c("striped", "hover"))
```

**Odds Ratio Yorumu:**
- OR > 1: Değişken arttıkça erkek olma olasılığı artar
- OR < 1: Değişken arttıkça kadın olma olasılığı artar
- OR = 1: Değişkenin etkisi yok

## Sınıflandırma Performansı

```{r model1-siniflandirma}
# Tahminler
cinsiyet_pred1 <- fitted(model1)
cinsiyet_fac1 <- ifelse(cinsiyet_pred1 > 0.5, "Erkek", "Kadin")

# Confusion Matrix
sinif_tab1 <- table(Gercek = ogrenci_data$Cinsiyet, 
                    Tahmin = cinsiyet_fac1)

sinif_tab1 %>%
  kable(caption = "Sınıflandırma Tablosu - Model 1 (Cut-off: 0.5)") %>%
  kable_styling(bootstrap_options = "striped", full_width = FALSE)

# Doğruluk oranı
accuracy1 <- sum(diag(sinif_tab1)) / sum(sinif_tab1)
cat(sprintf("\n**Toplam Doğru Sınıflandırma Oranı:** %.2f%%\n", accuracy1 * 100))

# Hassasiyet ve özgüllük hesapla
sensitivity1 <- sinif_tab1[2,2] / sum(sinif_tab1[2,])
specificity1 <- sinif_tab1[1,1] / sum(sinif_tab1[1,])

metrics_df1 <- data.frame(
  Metrik = c("Accuracy", "Sensitivity (Erkek)", "Specificity (Kadın)"),
  Deger = c(accuracy1, sensitivity1, specificity1)
)

metrics_df1 %>%
  mutate(Yuzde = paste0(round(Deger * 100, 2), "%")) %>%
  dplyr::select(Metrik, Yuzde) %>%
  kable(caption = "Model 1 Performans Metrikleri") %>%
  kable_styling(bootstrap_options = "striped", full_width = FALSE)
```

### Sınıflandırma Matrisi Görselleştirmesi

```{r model1-confusion-plot, fig.height=6}
datatib1 <- tibble("target" = ogrenci_data$Cinsiyet, 
                   "prediction" = cinsiyet_fac1)
cfm1 <- tidy(table(datatib1))

plot_confusion_matrix(cfm1, 
                      target_col = "target", 
                      prediction_col = "prediction",
                      counts_col = "n",
                      add_normalized = TRUE,
                      add_row_percentages = TRUE,
                      font_col_percentages = font(size = 6),
                      font_counts = font(size = 7),
                      tile_border_color = "black") +
  ggtitle("Model 1: Sınıflandırma Matrisi") +
  xlab("Gerçek Cinsiyet") +
  ylab("Tahmin Edilen Cinsiyet") +
  theme(axis.text = element_text(size = 12, face = "bold"),
        axis.title = element_text(size = 14, face = "bold"),
        plot.title = element_text(size = 16, face = "bold", hjust = 0.5))
```

---

# Model 2: 4 Değişkenli Model

## Model Tanımı

En yüksek AUC skoruna sahip 4 değişkenli model:

```{r model2-tanimlama}
model2 <- glm(Cinsiyet ~ Yas + Stress_Seviyesi_Biosensor + 
                         Fiziksel_Aktivite + Ruh_Hali, 
              family = "binomial", 
              data = ogrenci_data)

summary(model2)
```

## Model 2 Performans Değerlendirmesi

```{r model2-performans}
# Ki-kare testi
kikare2 <- model2$null.deviance - model2$deviance
df2 <- model2$df.null - model2$df.residual
kikare2_p <- 1 - pchisq(kikare2, df2)

# Hosmer-Lemeshow
hoslem2 <- hoslem.test(model2$y, fitted(model2))

# R-kare
r2_values2 <- PseudoR2(model2, which = c("CoxSnell", "Nagelkerke", "McFadden"))

# Sınıflandırma
cinsiyet_pred2 <- fitted(model2)
cinsiyet_fac2 <- ifelse(cinsiyet_pred2 > 0.5, "Erkek", "Kadin")
sinif_tab2 <- table(Gercek = ogrenci_data$Cinsiyet, 
                    Tahmin = cinsiyet_fac2)
accuracy2 <- sum(diag(sinif_tab2)) / sum(sinif_tab2)

# Özet tablo
model2_summary <- data.frame(
  Metrik = c("Ki-kare (p-değeri)", "Hosmer-Lemeshow (p-değeri)", 
             "Nagelkerke R²", "Accuracy"),
  Deger = c(
    sprintf("%.2f (p=%.3f)", kikare2, kikare2_p),
    sprintf("%.2f (p=%.3f)", hoslem2$statistic, hoslem2$p.value),
    sprintf("%.4f", r2_values2["Nagelkerke"]),
    sprintf("%.2f%%", accuracy2 * 100)
  )
)

model2_summary %>%
  kable(caption = "Model 2 Performans Özeti") %>%
  kable_styling(bootstrap_options = "striped", full_width = FALSE)
```

---

# Model 3: 3 Değişkenli Model

## Model Tanımı

En basit model - Sadece 3 değişken ile en yüksek AUC:

```{r model3-tanimlama}
model3 <- glm(Cinsiyet ~ Yas + Stress_Seviyesi_Biosensor + Ruh_Hali, 
              family = "binomial", 
              data = ogrenci_data)

summary(model3)
```

## Model 3 Performans Değerlendirmesi

```{r model3-performans}
# Performans metrikleri
kikare3 <- model3$null.deviance - model3$deviance
df3 <- model3$df.null - model3$df.residual
kikare3_p <- 1 - pchisq(kikare3, df3)

r2_values3 <- PseudoR2(model3, which = c("CoxSnell", "Nagelkerke", "McFadden"))

cinsiyet_pred3 <- fitted(model3)
cinsiyet_fac3 <- ifelse(cinsiyet_pred3 > 0.5, "Erkek", "Kadin")
sinif_tab3 <- table(Gercek = ogrenci_data$Cinsiyet, 
                    Tahmin = cinsiyet_fac3)
accuracy3 <- sum(diag(sinif_tab3)) / sum(sinif_tab3)

# Odds Ratio
or_table3 <- exp(cbind(OR = coef(model3), confint.default(model3)))

or_table3 %>%
  as.data.frame() %>%
  rownames_to_column("Degisken") %>%
  kable(caption = "Model 3 - Odds Ratio ve Güven Aralıkları", digits = 4) %>%
  kable_styling(bootstrap_options = "striped", full_width = FALSE)
```

---

# Stepwise Değişken Seçimi

## Backward Elimination

```{r stepwise-model}
# Tüm değişkenlerle başla
full_model <- glm(Cinsiyet ~ Yas + Nabiz + Kan_Basinci_Sistolik + 
                             Kan_Basinci_Diyastolik + Stress_Seviyesi_Biosensor + 
                             Stress_Seviyesi_Bildirim + Fiziksel_Aktivite + 
                             Uyku_Kalitesi + Ruh_Hali + Ders_Saatleri + 
                             Proje_Saatleri + Saglik_Riski_Seviyesi, 
                  family = "binomial", 
                  data = ogrenci_data)

# Backward elimination
step_model <- step(full_model, direction = "backward", trace = 0)

summary(step_model)
```

## Stepwise Model Performansı

```{r stepwise-performans}
cinsiyet_pred_step <- fitted(step_model)
cinsiyet_fac_step <- ifelse(cinsiyet_pred_step > 0.5, "Erkek", "Kadin")
sinif_tab_step <- table(Gercek = ogrenci_data$Cinsiyet, 
                        Tahmin = cinsiyet_fac_step)
accuracy_step <- sum(diag(sinif_tab_step)) / sum(sinif_tab_step)

cat(sprintf("Stepwise Model Accuracy: %.2f%%\n", accuracy_step * 100))
cat(sprintf("Seçilen Değişken Sayısı: %d\n", length(coef(step_model)) - 1))
```

---

# Model Karşılaştırması

## Performans Karşılaştırma Tablosu

```{r model-karsilastirma}
model_comparison <- data.frame(
  Model = c("Model 1 (6 değişken)", 
            "Model 2 (4 değişken)", 
            "Model 3 (3 değişken)",
            "Stepwise Model"),
  Degisken_Sayisi = c(6, 4, 3, length(coef(step_model)) - 1),
  Accuracy = c(accuracy1, accuracy2, accuracy3, accuracy_step),
  Cox_Snell_R2 = c(r2_values1["CoxSnell"], 
                   r2_values2["CoxSnell"], 
                   r2_values3["CoxSnell"],
                   PseudoR2(step_model)["CoxSnell"]),
  Nagelkerke_R2 = c(r2_values1["Nagelkerke"], 
                    r2_values2["Nagelkerke"], 
                    r2_values3["Nagelkerke"],
                    PseudoR2(step_model)["Nagelkerke"]),
  AIC = c(AIC(model1), AIC(model2), AIC(model3), AIC(step_model)),
  BIC = c(BIC(model1), BIC(model2), BIC(model3), BIC(step_model))
)

model_comparison %>%
  mutate(
    Accuracy = paste0(round(Accuracy * 100, 2), "%"),
    Cox_Snell_R2 = round(Cox_Snell_R2, 4),
    Nagelkerke_R2 = round(Nagelkerke_R2, 4),
    AIC = round(AIC, 2),
    BIC = round(BIC, 2)
  ) %>%
  kable(caption = "Model Karşılaştırma Tablosu") %>%
  kable_styling(bootstrap_options = c("striped", "hover")) %>%
  row_spec(1, bold = TRUE, background = "#d4edda")
```

## ROC Eğrileri Karşılaştırması

```{r roc-curves, fig.height=7}
# ROC eğrileri
roc1 <- roc(ogrenci_data$Cinsiyet, fitted(model1), quiet = TRUE)
roc2 <- roc(ogrenci_data$Cinsiyet, fitted(model2), quiet = TRUE)
roc3 <- roc(ogrenci_data$Cinsiyet, fitted(model3), quiet = TRUE)

# Görselleştirme
plot(roc1, col = "blue", lwd = 3, main = "ROC Eğrileri - Model Karşılaştırması")
lines(roc2, col = "red", lwd = 3)
lines(roc3, col = "green", lwd = 3)
abline(a = 0, b = 1, lty = 2, col = "gray")

legend("bottomright", 
       legend = c(sprintf("Model 1 (6 değişken) - AUC=%.3f", auc(roc1)),
                  sprintf("Model 2 (4 değişken) - AUC=%.3f", auc(roc2)),
                  sprintf("Model 3 (3 değişken) - AUC=%.3f", auc(roc3))),
       col = c("blue", "red", "green"),
       lwd = 3,
       bty = "n")
```

## AUC Değerleri

```{r auc-table}
auc_df <- data.frame(
  Model = c("Model 1 (6 değişken)", 
            "Model 2 (4 değişken)", 
            "Model 3 (3 değişken)"),
  AUC = c(auc(roc1), auc(roc2), auc(roc3))
)

auc_df %>%
  arrange(desc(AUC)) %>%
  mutate(AUC = round(AUC, 4)) %>%
  kable(caption = "AUC Değerleri Sıralaması") %>%
  kable_styling(bootstrap_options = "striped", full_width = FALSE) %>%
  row_spec(1, bold = TRUE, background = "#d4edda")
```

---

# Sonuç ve Öneriler

## En İyi Model

**Önerilen Model:** Model 1 (6 Değişkenli Model)

### Model Değişkenleri:
1. Yas
2. Nabiz
3. Stress_Seviyesi_Biosensor
4. Fiziksel_Aktivite
5. Ruh_Hali
6. Proje_Saatleri

### Performans Metrikleri:
```{r final-metrics}
final_metrics <- data.frame(
  Metrik = c("Accuracy", "AUC", "Nagelkerke R²", "AIC", "BIC"),
  Deger = c(
    sprintf("%.2f%%", accuracy1 * 100),
    sprintf("%.4f", auc(roc1)),
    sprintf("%.4f", r2_values1["Nagelkerke"]),
    sprintf("%.2f", AIC(model1)),
    sprintf("%.2f", BIC(model1))
  )
)

final_metrics %>%
  kable(caption = "Model 1 - Final Performans Metrikleri") %>%
  kable_styling(bootstrap_options = c("striped", "hover"), full_width = FALSE)
```

## Önemli Bulgular

1. **Model Uyumu:** Hosmer-Lemeshow testi modelin veriye uyumlu olduğunu göstermektedir (p>0.05).

2. **Sınıflandırma Başarısı:** Model, test verisinde %`r round(accuracy1*100, 2)` doğru sınıflandırma başarısı göstermiştir.

3. **Değişken Etkisi:** Model katsayılarına göre:
   - Stres seviyesi arttıkça kadın olma olasılığı artmaktadır
   - Ruh hali skoru arttıkça kadın olma olasılığı artmaktadır
   - Nabız ve proje saatleri arttıkça erkek olma olasılığı artmaktadır

4. **Model Karşılaştırması:** 6 değişkenli model, hem accuracy hem de AUC metrikleri açısından en dengeli performansı göstermiştir.

## Kısıtlamalar

- Veri setindeki değişkenler ile cinsiyet arasındaki ilişki zayıftır (tüm korelasyonlar <0.1)
- Model performansı sınırlıdır (%60'ın altında)
- Daha güçlü tahmin değişkenlerine ihtiyaç vardır

## Öneriler

1. Hormon seviyeleri, genetik faktörler gibi biyolojik değişkenlerin eklenmesi
2. Alternatif makine öğrenmesi yöntemlerinin denenmesi (Random Forest, XGBoost)
3. Veri setinin genişletilmesi
4. Özellik mühendisliği ile yeni değişkenlerin türetilmesi

---

# Teknik Bilgiler

```{r session-info}
sessionInfo()
```

---

**Analiz Tarihi:** `r Sys.Date()`  
**Yazar:** İbrahim Emin İpek  
**R Version:** `r R.version.string`
