---
title: "Diskriminant Analizi"
author: "İbrahim Emin İpek"
date: "`r Sys.Date()`"
output: html_document
---

```{r setup, include=FALSE}
knitr::opts_chunk$set(echo = TRUE, warning = FALSE, message = FALSE)
library(knitr)
```

# Veri Hazırlama

```{r}
library(readxl)
library(dplyr)
library(MASS)

data <- read_excel("C:/Users/User/Desktop/cda_data_verianalizi/Diskirminant Analizi/duzenli_data.xlsx")

# Faktör ve numerik dönüşümler
data$Saglik_Riski_Seviyesi <- factor(data$Saglik_Riski_Seviyesi,
                                      levels = c(1, 2, 3),
                                      labels = c("Düşük", "Orta", "Yüksek"))

predictors <- c("Stress_Seviyesi_Biosensor", "Stress_Seviyesi_Bildirim",
                "Ders_Saatleri", "Proje_Saatleri")

for(var in predictors) {
  data[[var]] <- as.numeric(data[[var]])
}

# Eksik gözlem kontrolü
data <- na.omit(data[, c("Saglik_Riski_Seviyesi", predictors)])

cat("Toplam Gözlem:", nrow(data), "\n")
cat("Grup Dağılımı:\n")
print(table(data$Saglik_Riski_Seviyesi))
```

# 1. Tek Değişkenli Normallik Testi

```{r}
shapiro_results <- data.frame()

for(var in predictors) {
  test_data <- data[[var]]
  if(length(test_data) > 5000) test_data <- sample(test_data, 5000)
  
  test <- shapiro.test(test_data)
  
  shapiro_results <- rbind(shapiro_results, data.frame(
    Degisken = var,
    W = round(test$statistic, 4),
    p_value = ifelse(test$p.value < 0.001, "< 0.001", round(test$p.value, 4)),
    Sonuc = ifelse(test$p.value > 0.05, "Normal", "Normal Değil")
  ))
}

kable(shapiro_results, 
      col.names = c("Değişken", "W İstatistiği", "p-değeri", "Sonuç"),
      caption = "Shapiro-Wilk Normallik Testi")
```

# 2. Çok Değişkenli Normallik Testi

```{r}
library(rstatix)

# Orijinal veri
mvn_test <- data %>%
  dplyr::select(all_of(predictors)) %>%
  mshapiro_test()

mvn_original <- data.frame(
  Test = "Mardia",
  Istatistik = round(mvn_test$statistic, 4),
  p_value = ifelse(mvn_test$p.value < 0.001, "< 0.001", round(mvn_test$p.value, 4)),
  Sonuc = ifelse(mvn_test$p.value > 0.05, "Normal", "Normal Değil")
)

kable(mvn_original,
      col.names = c("Test", "İstatistik", "p-değeri", "Sonuç"),
      caption = "Çok Değişkenli Normallik - Orijinal Veri")
```

## Dönüşüm Denemeleri

```{r}
# Dönüşüm fonksiyonları
apply_transformations <- function(data, vars) {
  results <- list()
  
  # Box-Cox
  tryCatch({
    transformed <- data
    for(var in vars) {
      if(min(data[[var]]) > 0) {
        bc <- boxcox(lm(data[[var]] ~ 1), plotit = FALSE)
        lambda <- bc$x[which.max(bc$y)]
        if(abs(lambda) < 0.01) {
          transformed[[var]] <- log(data[[var]])
        } else {
          transformed[[var]] <- (data[[var]]^lambda - 1) / lambda
        }
      }
    }
    results$BoxCox <- transformed
  }, error = function(e) {})
  
  # Log
  tryCatch({
    transformed <- data
    for(var in vars) {
      if(min(data[[var]]) > 0) {
        transformed[[var]] <- log(data[[var]])
      }
    }
    results$Log <- transformed
  }, error = function(e) {})
  
  # Sqrt
  tryCatch({
    transformed <- data
    for(var in vars) {
      if(min(data[[var]]) >= 0) {
        transformed[[var]] <- sqrt(data[[var]])
      }
    }
    results$Sqrt <- transformed
  }, error = function(e) {})
  
  # Yeo-Johnson
  tryCatch({
    library(car)
    transformed <- data
    for(var in vars) {
      pt <- powerTransform(data[[var]])
      transformed[[var]] <- yjPower(data[[var]], lambda = pt$lambda)
    }
    results$YeoJohnson <- transformed
  }, error = function(e) {})
  
  return(results)
}

# Dönüşümleri uygula ve test et
transformations <- apply_transformations(data, predictors)

transform_results <- data.frame()

for(trans_name in names(transformations)) {
  test_result <- transformations[[trans_name]] %>%
    dplyr::select(all_of(predictors)) %>%
    mshapiro_test()
  
  transform_results <- rbind(transform_results, data.frame(
    Donusum = trans_name,
    Istatistik = round(test_result$statistic, 4),
    p_value = ifelse(test_result$p.value < 0.001, "< 0.001", 
                     round(test_result$p.value, 4)),
    Sonuc = ifelse(test_result$p.value > 0.05, "Normal", "Normal Değil")
  ))
}

kable(transform_results,
      col.names = c("Dönüşüm", "İstatistik", "p-değeri", "Sonuç"),
      caption = "Dönüşüm Sonrası Çok Değişkenli Normallik")

# En iyi dönüşüm
if(nrow(transform_results) > 0 && any(transform_results$Sonuc == "Normal")) {
  cat("\n✓ Normallik sağlayan dönüşüm bulundu!\n")
} else {
  cat("\n✗ Hiçbir dönüşüm normalliği sağlayamadı.\n")
  cat("Not: Diskriminant analizi normallik ihlallerine karşı robust'tur.\n")
}
```

# 3. Korelasyon Analizi

```{r}
library(corrplot)

cor_matrix <- cor(data[, predictors], method = "spearman")

corrplot(cor_matrix, method = "number", type = "upper",
         tl.col = "black", tl.srt = 45,
         title = "Spearman Korelasyon Matrisi",
         mar = c(0,0,2,0))

kable(round(cor_matrix, 3), caption = "Korelasyon Matrisi")
```

# 4. Kovaryans Homojenliği Testi

```{r}
library(biotools)

boxm_test <- boxM(data[, predictors], data$Saglik_Riski_Seviyesi)

boxm_result <- data.frame(
  Test = "Box's M",
  Chi_Square = round(boxm_test$statistic, 4),
  df = paste(boxm_test$parameter, collapse = ", "),
  p_value = ifelse(boxm_test$p.value < 0.001, "< 0.001", 
                   round(boxm_test$p.value, 4)),
  Sonuc = ifelse(boxm_test$p.value > 0.001, "Homojen", "Heterojen")
)

kable(boxm_result,
      col.names = c("Test", "Chi-Square", "df", "p-değeri", "Sonuç"),
      caption = "Box's M Testi (Kovaryans Homojenliği)")

cat("\nNot: p > 0.001 kritik değer olarak kabul edilir.\n")
```

## Varyans Homojenliği Testi (Levene)

```{r}
library(car)

levene_results <- data.frame()

for(var in predictors) {
  levene_test <- leveneTest(as.formula(paste(var, "~ Saglik_Riski_Seviyesi")),
                            data = data)
  
  levene_results <- rbind(levene_results, data.frame(
    Degisken = var,
    F_value = round(levene_test$`F value`[1], 4),
    df1 = levene_test$Df[1],
    df2 = levene_test$Df[2],
    p_value = ifelse(levene_test$`Pr(>F)`[1] < 0.001, "< 0.001",
                     round(levene_test$`Pr(>F)`[1], 4)),
    Sonuc = ifelse(levene_test$`Pr(>F)`[1] > 0.05, "Homojen", "Heterojen")
  ))
}

kable(levene_results,
      col.names = c("Değişken", "F İstatistiği", "df1", "df2", "p-değeri", "Sonuç"),
      caption = "Levene Testi (Varyans Homojenliği)")
```

# 5. Linear Diskriminant Analizi

```{r}
# Model
lda_model <- lda(Saglik_Riski_Seviyesi ~ 
                   Stress_Seviyesi_Biosensor + 
                   Stress_Seviyesi_Bildirim + 
                   Ders_Saatleri + 
                   Proje_Saatleri,
                 data = data)

print(lda_model)
```

## Grup Ön Olasılıkları

```{r}
prior_df <- data.frame(
  Grup = names(lda_model$prior),
  Prior = round(lda_model$prior, 4),
  Yuzde = paste0(round(lda_model$prior * 100, 2), "%")
)

kable(prior_df, caption = "Grup Ön Olasılıkları")
```

## Grup Ortalamaları

```{r}
kable(round(lda_model$means, 2), caption = "Grup Ortalamaları")
```

## Diskriminant Fonksiyon Katsayıları

```{r}
# Standardize edilmiş katsayılar
library(candisc)

model_lm <- lm(cbind(Stress_Seviyesi_Biosensor, Stress_Seviyesi_Bildirim,
                     Ders_Saatleri, Proje_Saatleri) ~ Saglik_Riski_Seviyesi, 
               data = data)

cd_analiz <- candisc(model_lm, term = "Saglik_Riski_Seviyesi")

cat("\n=== Standartlaştırılmış Katsayılar ===\n")
print(round(cd_analiz$coeffs.std, 4))

cat("\n=== Ham Katsayılar (Diskriminant Fonksiyonu) ===\n")
print(round(cd_analiz$coeffs.raw, 4))

cat("\n=== Yapı Matrisi ===\n")
print(round(cd_analiz$structure, 4))

# Sabit terim hesaplama
cons <- apply(data[, predictors], 2, mean)
constant <- (-cons) %*% lda_model$scaling

cat("\n=== Sabit Terimler ===\n")
print(round(constant, 4))
```

# 6. Tahmin ve Sınıflandırma

```{r}
# Tahminler
lda_pred <- predict(lda_model)

# Confusion Matrix
confusion <- table(Gerçek = data$Saglik_Riski_Seviyesi, 
                   Tahmin = lda_pred$class)

kable(addmargins(confusion), caption = "Confusion Matrix")

# Doğru sınıflandırma oranı
classrate <- sum(diag(confusion)) / sum(confusion)

# Nispi şans kriteri
chance_criterion <- sum(lda_model$prior^2)

perf_table <- data.frame(
  Metrik = c("Doğru Sınıflandırma Oranı", 
             "Nispi Şans Kriteri",
             "Hata Oranı"),
  Deger = c(paste0(round(classrate * 100, 2), "%"),
            paste0(round(chance_criterion * 100, 2), "%"),
            paste0(round((1 - classrate) * 100, 2), "%"))
)

kable(perf_table, caption = "Sınıflandırma Performansı")

# Grup bazında doğruluk
group_acc <- data.frame(
  Grup = rownames(confusion),
  Dogru = diag(confusion),
  Toplam = rowSums(confusion),
  Dogruluk = paste0(round(diag(confusion) / rowSums(confusion) * 100, 2), "%")
)

kable(group_acc, caption = "Grup Bazında Doğruluk")
```

## Diskriminant Skorları

```{r}
# İlk 10 gözlem
score_table <- data.frame(
  Gercek = data$Saglik_Riski_Seviyesi[1:10],
  Tahmin = lda_pred$class[1:10],
  LD1 = round(lda_pred$x[1:10, 1], 3),
  LD2 = round(lda_pred$x[1:10, 2], 3)
)

kable(score_table, caption = "İlk 10 Gözlem - Diskriminant Skorları")
```

# 7. Görselleştirme

```{r fig.width=12, fig.height=5}
par(mfrow = c(1, 2))

# LD1 histogramı
ldahist(lda_pred$x[, 1], g = data$Saglik_Riski_Seviyesi,
        main = "1. Diskriminant Fonksiyonu",
        col = c("#2ecc71", "#f39c12", "#e74c3c"))

# LD2 histogramı
ldahist(lda_pred$x[, 2], g = data$Saglik_Riski_Seviyesi,
        main = "2. Diskriminant Fonksiyonu",
        col = c("#2ecc71", "#f39c12", "#e74c3c"))

par(mfrow = c(1, 1))
```

```{r fig.width=10, fig.height=7}
library(ggplot2)

plot_data <- data.frame(
  LD1 = lda_pred$x[, 1],
  LD2 = lda_pred$x[, 2],
  Grup = data$Saglik_Riski_Seviyesi
)

ggplot(plot_data, aes(x = LD1, y = LD2, color = Grup)) +
  geom_point(size = 2.5, alpha = 0.6) +
  stat_ellipse(level = 0.95, linewidth = 1) +
  scale_color_manual(values = c("Düşük" = "#2ecc71", 
                                 "Orta" = "#f39c12", 
                                 "Yüksek" = "#e74c3c")) +
  labs(title = "Diskriminant Analizi - Grup Ayrımı",
       x = "1. Diskriminant Fonksiyonu",
       y = "2. Diskriminant Fonksiyonu") +
  theme_minimal() +
  theme(plot.title = element_text(hjust = 0.5, size = 14, face = "bold"),
        legend.position = "right")
```

```{r fig.width=10, fig.height=8}
# Territorial Map
library(klaR)

data$LD1 <- lda_pred$x[, 1]
data$LD2 <- lda_pred$x[, 2]

partimat(Saglik_Riski_Seviyesi ~ LD1 + LD2, 
         data = data, 
         method = "lda",
         main = "Partition Map")
```

# 8. Stepwise Diskriminant Analizi

```{r}
stepwise_result <- greedy.wilks(Saglik_Riski_Seviyesi ~ 
                                  Stress_Seviyesi_Biosensor + 
                                  Stress_Seviyesi_Bildirim + 
                                  Ders_Saatleri + 
                                  Proje_Saatleri,
                                data = data)

step_df <- as.data.frame(stepwise_result$results)
step_df <- cbind(Sira = 1:nrow(step_df), 
                 Degisken = rownames(step_df),
                 step_df)
rownames(step_df) <- NULL

kable(step_df[, c("Sira", "Degisken", "Wilks.lambda", "F.statistics.overall")],
      col.names = c("Sıra", "Değişken", "Wilks' Lambda", "F İstatistiği"),
      caption = "Stepwise Değişken Seçimi")

cat("\nNot: Düşük Wilks' Lambda = Yüksek ayırt edicilik\n")
```

# 9. Özet

```{r}
cat("═══════════════════════════════════════════════════════════════\n")
cat("                      ÖZET RAPOR\n")
cat("═══════════════════════════════════════════════════════════════\n\n")

cat("VERİ:\n")
cat("  Gözlem Sayısı:", nrow(data), "\n")
cat("  Grup Sayısı:", length(unique(data$Saglik_Riski_Seviyesi)), "\n")
cat("  Değişken Sayısı:", length(predictors), "\n\n")

cat("VARSAYIM TESTLERİ:\n")
cat("  Tek Değişkenli Normallik:", 
    ifelse(any(shapiro_results$Sonuc == "Normal"), "Kısmen Sağlandı", "İhlal Edildi"), "\n")
cat("  Çok Değişkenli Normallik:", mvn_original$Sonuc, "\n")
cat("  Kovaryans Homojenliği:", boxm_result$Sonuc, "\n\n")

cat("MODEL PERFORMANSI:\n")
cat("  Doğru Sınıflandırma:", paste0(round(classrate * 100, 2), "%"), "\n")
cat("  Nispi Şans Kriteri:", paste0(round(chance_criterion * 100, 2), "%"), "\n\n")

if(classrate > chance_criterion + 0.25) {
  cat("✓ Model çok iyi performans gösteriyor\n")
} else if(classrate > chance_criterion) {
  cat("○ Model kabul edilebilir performans gösteriyor\n")
} else {
  cat("✗ Model zayıf performans gösteriyor\n")
}

cat("\n═══════════════════════════════════════════════════════════════\n")
```
